ACORDAO-COMPLETO-2389739

ACÓRDÃO 3157/2019 ATA 49/2019 - PLENÁRIO

VISTOS, relatados e discutidos estes autos de auditoria de conformidade realizada sobre contratos de Tecnologia da Informação (TI) firmados pelo Departamento Nacional de Infraestrutura de Transportes (Dnit) , na presente oportunidade tratando dos indícios de irregularidade relacionados ao Contrato 5/2018, celebrado com a empresa Vert Soluções em Informática Ltda.;
ACORDAM os Ministros do Tribunal de Contas da União, reunidos em sessão de Plenário, ante as razões expostas pelo Relator, em:
9.1. indeferir o pedido de medida cautelar, inaudita altera pars, formulado pela empresa Vert Soluções em Informática Ltda., em razão de tratar-se de pretensão tipicamente privada, não autorizando a atuação desta Corte pautada na defesa do interesse público;
9.2. determinar à Secretaria de Fiscalização de Tecnologia da Informação (Sefti) que:
9.2.1. promova diligências e/ou inspeções no Dnit com vistas a identificar: (i) os bens, licenças e serviços que compõem a solução ofertada ao Dnit pela empresa Vert no âmbito do item 1 do objeto contratado; (ii) a relação dos produtos já entregues e dos serviços efetivamente já prestados; e (iii) a confirmação de que as licenças fornecidas são do tipo perpétua - e não para uso temporário;
9.2.2. realize a oitiva da empresa Vert Soluções em Informática Ltda., buscando esclarecimento quanto (i) aos bens e serviços que compõem a solução ofertada ao Dnit, (ii) à relação dos produtos já entregues e dos serviços já prestados e (iii) aos respectivos custos, encaminhando-se os necessários documentos comprobatórios, tais como notas fiscais ou outros;
9.3. restituir os presentes autos à Secretaria de Fiscalização de Tecnologia da Informação para continuidade da instrução do feito, notadamente quanto às medidas supra descritas e à análise da eventual responsabilidade dos gestores do Dnit relativamente ao Contrato 5/2018; 
9.4. dar ciência deste Acórdão ao Departamento Nacional de Infraestrutura de Transportes e à empresa Vert Soluções em Informática Ltda.

Auditoria com o objetivo de avaliar a conformidade das aquisições relativas a Tecnologia da Informação (TI).

Departamento Nacional de Infraestrutura de Transportes.

3. Interessados/Responsáveis:
3.1. Interessados: Ecg Tec Servicos de Informatica Ltda. (13.665.064/0001-53); Linkcon Ltda. - Epp (05.323.742/0001-71); Procuradoria da República/DF - Mpf/mpu (26.989.715/0012-65); Simples Sistemas (21.000.758/0001-08); Vert Soluções em Informática Ltda. (02.277.205/0001-44); Ziuleo Copy Comércio e Serviços Ltda. (04.530.781/0001-87).
3.2. Responsáveis: Alexandre Quaresma Inácio Silveira (XXX.461.411-XX); Aril de Lira Tavares Neto (XXX.175.104-XX); Bruno Martins Wencelewski (XXX.062.351-XX); Gustavo Adolfo Andrade de Sá (XXX.953.084-XX); Keila Denise dos Santos de Assis (XXX.153.551-XX); Linkcon Ltda. - Epp (05.323.742/0001-71); Lusivaldo dos Santos Ribeiro (XXX.619.091-XX); Mauro de Moura Magalhaes (XXX.688.241-XX); N2o Tecnologia da Informação Ltda. (10.671.554/0001-74); Robson Luiz Dan Czura Galvao (XXX.416.159-XX); Rogerio Moreira Alves (XXX.436.148-XX); Vinicius Jatoba Botelho (XXX.729.151-XX); Wagner Faustino Alves de Castro (XXX.266.811-XX); Wellington de Jesus Nouga (XXX.420.941-XX).

13.1. Ministros presentes: José Mucio Monteiro (Presidente), Walton Alencar Rodrigues, Augusto Nardes e Raimundo Carreiro.
13.2. Ministros-Substitutos convocados: Augusto Sherman Cavalcanti (Relator) e Marcos Bemquerer Costa.

ACORDAO-COMPLETO-2487713

Acórdão 2286/2021 - Plenário

Tania Maria Hoglund

AUGUSTO SHERMAN

Adoto, como relatório, excerto da instrução elaborada por Auditor Federal lotado na Sefti (peça 358) , anuída pelo Sr. Diretor, em substituição ao titular da Secretaria (peça 359) : 
"INTRODUÇÃO
1.	Cuidam os autos de relatório de auditoria referente à auditoria de conformidade realizada sob coordenação da então Secex/PE, com participação da Sefti, entre 21/5 e 15/10/2018, no âmbito dos contratos de Tecnologia da Informação (TI) firmados entre o Departamento Nacional de Infraestrutura de Transportes (DNIT) e as empresas N2O Tecnologia da Informação Ltda. - N2OTI (Contrato 504/2016) , Linkcon Ltda. (Contrato 915/2016) , e Vert Soluções em Informática Ltda. (Contrato 5/2018) .
HISTÓRICO
2.	Os autos foram inicialmente apreciados pelo Plenário desta Corte na sessão de 10/7/2019, tendo-se prolatado o Acórdão 1627/2019-TCU-Plenário (peça 232) , posteriormente retificado pelo Acórdão 1951/2019-TCU-Plenário (peça 244) , em razão da detecção de inexatidão material.
3.	O Acórdão 1627/2019-TCU-Plenário determinou a autuação de dois processos de tomada de contas especial (itens 9.2 e 9.4 do Acórdão 1627/2019-TCU-Plenário) , para apuração das supostas irregularidades envolvendo as contratações das empresas N2OTI e Linkcon. Quanto à contratação da empresa Vert Soluções em Informática Ltda. (Contrato 5/2018) , foi determinada a realização de audiência de gestores (item 9.7.5.1) , bem como oitiva da empresa (item 9.7.5.2) .
4.	No dia 4/10/2019, a empresa Vert apresentou pedido de medida cautelar (peças 284-286) , por meio do qual noticia ter sofrido, no âmbito de Processo Administrativo de Apuração de Responsabilidade (PAAR) , penalidades de: (i) impedimento temporário para licitar e contratar com a Administração por trinta meses; e (ii) multa administrativa no valor de R$ 2.780.557,50 (peça 285, p. 261-270) , imputadas em razão dos achados de auditoria apontados por esta Corte no bojo do presente feito, motivo pelo qual requereu a sustação dos efeitos das penalidades impostas (peça 284, p. 27) . Além disso, em 7/10/2019, a empresa apresentou resposta à oitiva (peça 295) suscitada por meio do Ofício 474/2019-TCU/Sefti, de 23/9/2019 (peça 252) .
5.	Em 11/11/2019, considerando a conexão entre o pedido suscitado à peça 284 e a resposta à oitiva da empresa Vert, as graves repercussões dos achados de auditoria objeto de esclarecimento junto à empresa e o disposto no caput do art. 22 da Resolução TCU 259/2014, os quais requeriam celeridade na atuação da Corte, o Ministro Relator determinou por meio de despacho (peça 330) a instrução do presente feito no prazo de cinco dias úteis, a fim de que fosse analisado o pedido de cautelar suscitado pela empresa (peças 284-286) , bem como sua resposta à oitiva (peça 295) , devendo a Sefti pronunciar-se quanto ao mérito de eventual responsabilidade da empresa contratada.
EXAME TÉCNICO
6.	A fim de contextualizar, preliminarmente, faz-se necessário apresentar breve histórico do Contrato 5/2018 e em que condições ele foi objeto de auditoria pelo TCU.
Contrato 5/2018
7.	O Contrato 5/2018 foi firmado pelo DNIT com a empresa Vert Soluções em Informática Ltda., decorrente do Pregão Eletrônico para Registro de Preços 486/2017 (PE SRP 486/2017) realizado em 12/12/2017, tendo como objeto (peça 153, p. 2) :
	(...) a contratação de empresa especializada em prestação de serviços de consultoria em Tecnologia da Informação para atender o DNIT, no que tange a solução de serviços de segurança computacional e governança de dados para ambiente heterogêneo, com fornecimento de licenças de uso definitivas dos módulos da solução, serviços profissionais para instalação e configuração, serviços profissionais para transferência de conhecimentos técnicos na solução e assistência on-site contemplando aperfeiçoamento da tecnologia com solução de segurança integrada para os ativos de TI, servidores, estações de trabalho e proteção de senhas e auditoria do ambiente de autenticação corporativa, conforme especificações e quantitativos estabelecidos no Edital do Pregão identificado no preâmbulo e na proposta vencedora, os quais integram este instrumento, independente de transcrição. (grifo nosso) 
8.	O contrato foi firmado em 29/12/2017 com vigência inicial para o período de doze meses, de 29/12/2017 a 29/12/2018, contemplando os seguintes itens:
	Item
	Descrição
	Qtd
	Valor Unitário (R$) 
	Valor (R$) 

	1
	Solução de gestão de serviços de segurança e governança do ambiente computacional do DNIT.
	12 meses
	1.330.000,00
	15.960.000,00

	2
	Serviço Técnico de apoio à evolução do ambiente implantado.
	7.363 USTs
	350,00
	2.511.050,00

	Valor Total (R$) 
	18.537.050,00

Quadro 1 - Itens e valores do Contrato 5/2018
9.	No dia 11/1/2018, a empresa contratada recebeu ordem de início das atividades com prazo de 'D+60 dias' para a entrega do item 1 em pleno funcionamento, conforme previsto na seção 22 do Termo de Referência (TR) (peças 152, p. 119; 335; e 336, p. 7) .
10.	O primeiro aceite quanto à prestação dos serviços pela contratada ocorreu no dia 16/3/2019 (aceite provisório) e no dia 19/3/2019 foi dado o aceite definitivo. Ambos os aceites seriam referentes aos serviços supostamente prestados no mês de janeiro de 2019 (peça 166) . 
11.	Considerando o período em que o contrato esteve em execução, o valor despendido pelo DNIT foi de R$ 3.990.000,00, distribuído entre os bens e serviços restando pendente o pagamento do montante de R$ 1.330.000,00 (peça 169) .
12.	No dia 7/6/2018, o DNIT teve ciência do ofício de notificação 1062/2018-TCU/Secex-PE, no qual se informava sobre o trabalho de fiscalização em tela (peças 2 e 3) . Ato contínuo, no dia 20/6/2018 foi realizada inspeção no DNIT para avaliar a execução do Contrato 5/2018 (peça 220, p. 86, item 440) . Na ocasião, foram identificadas irregularidades graves na execução contratual com potencial para comprometer o atendimento dos objetivos pretendidos com a contratação.
13.	No dia 28/6/2018, a equipe de gestão do Contrato 5/2018 emitiu o Relatório de Fiscalização Técnica, referente à prestação de serviços dos meses de abril e maio de 2018, procedendo notificação à empresa Vert para ciência e manifestação quanto as seguintes irregularidades identificadas (peça 156, p. 2) :
a) A entrega e manutenção de licenças demonstrativas, pela empresa, se devidamente confirmado, pode ser tipificado como crime contra a Administração Pública, previsto no Art. 96, incisos II, III, ou IV, da Lei Nº 8.666, de 21 de junho de 1993;
b) A empresa não apresentou os relatórios para o período previsto no certame e notificado no dia 11 de junho de 2018;
c) Não há evidências suficientes de que os serviços contratados foram executados no período. 
Em alguns casos, a própria empresa expressa que os serviços não foram prestados. Se constatado que os serviços não foram prestados, além de não pagamento, pode incidir em sanções, previstas no item 12.3.2.2.a do Contrato e rescisão, item 13.3.e do Contrato;
d) A empresa expressa por e-mail que o registro de incidentes foi iniciado em 16 de junho de 2018 (quase no meio da vigência do contrato) ; e
e) Há indícios de que a empresa tenha realizado subcontratação dos serviços, o que pode ferir o disposto no item 13.3.f do Contrato em epígrafe, e legislação vigente (inciso VI do Art. 78 da L8666) .
14.	Em 20/7/2018, após manifestação da empresa (peça 193) e análise dos argumentos apresentados, considerados pela equipe de fiscalização do contrato como improcedentes, foi emitida uma Nota Técnica (peça 158) , por meio da qual se concluiu pela necessidade de instauração de PAAR, procedimento para apuração de infrações praticadas pelos contratados ou licitantes contra a Autarquia estabelecido pela IN-DNIT 3, de 1º/2/2018.
15.	Considerando as conclusões da referida Nota Técnica, o DNIT instaurou o PAAR recomendado - sob o Processo 50.600.015235/2018-42, bem como designou servidores para condução das investigações por meio da Portaria - DAF/DNIT 3.863, de 27/7/2018 (peças 154 e 338) .
16.	Em 2/8/2018, após instauração do PAAR, o Diretor de Administração e Finanças do DNIT encaminhou ofício à contratada, informando a suspensão da execução do Contrato (peça 165) : 
Determino, a partir do dia 03 de agosto de 2018, a paralisação dos serviços objeto do Contrato nº 005/2018, firmado com essa empresa, nesta Sede, considerando-se as informações preliminares prestadas pela equipe de Fiscalização do Contrato, constantes da Nota Técnica SEI 1474099.
17.	No que diz respeito às irregularidades apresentadas no relatório de auditoria como achados de auditoria referentes ao Contrato 5/2018 (peça 22, p. 86-95, itens 439-493) , será analisada nos próximos tópicos apenas a resposta à oitiva da empresa Vert (peça 284) , conforme determinação do Sr. Relator, deixando para momento oportuno a análise das razões de justificativas dos gestores do DNIT que foram chamados em audiência. 
18.	Por fim, registre-se, que também serão levados em conta os documentos acostados nas peças 284-286, decorrentes de pedido de medida cautelar formulado pela empresa e o memorial entregue pela empresa Vert durante a reunião realizada no dia 18/11/2019 (peça 334) , ocorrida na Sefti. Eventualmente, serão aproveitados alguns dos documentos fornecidos pela empresa contratada em sede do PAAR instaurado no DNIT, apesar de não ter sido objetivo desta instrução avaliar de forma detida todos os documentos do referido processo administrativo.
Achado 10: Entrega de licenças demonstrativas no lugar de licenças de uso definitivas
Síntese do achado (peça 220, p. 87-88, itens 446-454) 
19.	No dia 20/6/2018 foi realizada inspeção no DNIT para avaliar a conformidade do Contrato 5/2018 e foi solicitado que fosse demonstrada a autenticidade das licenças instaladas, conforme item 1.1 do contrato (peça 153, p. 2) . Foi identificado que algumas licenças ativadas nas ferramentas utilizadas para sustentar o serviço contratado eram do tipo demonstrativas (demo) , diferentes das licenças de uso definitivo contratadas. Destaque-se que licenças demonstrativas são fornecidas pelos fabricantes como 'amostra grátis', geralmente sem ônus.
20.	Nesse aspecto, a título de exemplo, a licença da ferramenta Lieberman Red Identity Management instalada no DNIT, era do tipo 'demo', conforme print de tela coletado durante a inspeção (peça 168) . Deve-se registrar que os técnicos da empresa Vert, quando questionados pelos auditores do TCU sobre o tipo de licenciamento, confirmaram se tratar de licença 'demo'.
21.	Assim, concluiu-se que a empresa contratada entregou uma mercadoria por outra, contrariando dispositivos contratuais e o artigo 96 da Lei 8.666/1993.
Resposta da empresa Vert (peça 295, p. 14-19, itens 49-67) 
22.	Inicialmente, a empresa contratada alega que o objeto do Contrato 5/2018 seria de prestação de serviços de consultoria em tecnologia da informação no que tange a solução de serviços de segurança computacional e governança de dados para ambiente heterogêneo, sendo que essa solução seria aperfeiçoada ao longo de doze meses.
23.	Acrescenta uma serie de argumentos para alegar que não merece prosperar que a empresa entregou 'uma mercadoria por outra', quais sejam:
1) a Vert adquiriu todas as licenças necessárias à prestação de serviço nos primeiros meses do contrato, com manifesta boa-fé (doc 10) ;
2) a Vert procedeu com as instalações das licenças provisórias e definitivas e consequentes ativações em tempo e modo definidos com a equipe do próprio DNIT;
3) o atraso na ativação de algumas licenças decorreu de impedimentos ocasionados pela ausência de infraestrutura do próprio DNIT, a exemplo dos e-mails anexos (Doc. 11) ;
4) o próprio DNIT reconheceu inexistir distinção de funcionalidade entre uma licença definitiva e uma demonstrativa;
5) as licenças, provisórias ou definitivas, são personalizadas, ou seja, são emitidas pelo fabricante para um determinado cliente, não podendo, por consequência, ser usadas por outros clientes;
6) não houve, por parte do DNIT, comprovação de qualquer exposição de informações, ou sequer, risco à segurança, em decorrência do uso da licença demonstrativa;
7) não houve tráfego de dados e/ou situações que colocassem em risco informações do DNIT;
24.	A empresa registra ainda que não intentou fraudar ou auferir qualquer vantagem no que se refere à sistemática de instalação e ativação das licenças necessárias à composição da solução, pois as aquisições das licenças se deram de maneira adequada, tempestiva e onerosa.
25.	O licenciamento provisório foi utilizado porque o objeto contratual encontrava-se em fase de implementação, quando ainda estavam sendo gradualmente definidos os parâmetros de configuração e as funcionalidades que seriam ativadas. Assim, a permanência das licenças provisórias no curso da implementação do projeto teve a única finalidade de permitir o melhor desempenho dos serviços contratados até que a solução estivesse totalmente em execução, até porque o Centro de Operações de Segurança do DNIT, ainda estava em fase de implantação.
26.	Pontuou que oficializou em 9/2/2018 a compra da licença permanente junto à fabricante Varonis (peça 295, p. 159-163) , e no dia 22/1/2018 a compra das licenças da fabricante Lieberman, conforme poderá ser verificado no documento acostado na peça 295, páginas 164 a 172.
27.	Nesse sentido, apresentou declaração da fabricante Varonis, na qual a fabricante afirma que a empresa Vert adquiriu licenças nominais (permanentes) destinadas ao cumprimento do Contrato 5/2018 e que o processo de compra das licenças nominais foi iniciado com a declaração da Vert como vencedora do certame licitatório respectivo, sendo oficializado na data de 9/2/2018, através da ordem de compra registrada sob número 4500013007. Nesse interim, a fabricante disponibilizou licenças provisórias à Vert diante da necessidade de adaptações no ambiente do DNIT para receber as licenças definitivas, com vistas à preservação dos prazos contratuais de suporte técnico e garantia, bem como da continuidade e estabilidade do ambiente computacional do DNIT. Além disso, o documento ressalta que as licenças provisórias não possuem restrições funcionais em comparação com as licenças definitivas (peça 295, p. 174) .
28.	Destaca, ainda, que somente com a aquisição das licenças de software entregues ao DNIT, a Vert pagou aos fabricantes o montante de R$ 4.812.236,05 (peça 295, p. 125-149) .
29.	Registra que não há no edital, no TR e no contrato definição de data e prazo para ativação em definitivo das licenças. Os prazos existentes são destinados à implementação de funcionalidade da solução, o que foi devida e tempestivamente cumprido pela empresa.
30.	Por fim, enfatizou que as licenças mencionadas foram ativadas em 1º/3/2018 (fabricante Lieberman) e em 21/6/2018 (fabricante Varonis) (peça 295, p. 175-177) .
Análise
31.	Inicialmente, cabe registrar, que a empresa confirmou que utilizou licenças demonstrativas ao invés das licenças definitivas, em oposição ao previsto no item 1.1 do Contrato 5/2018 que determinava que o objeto da contratação consistia em prestação de serviço de consultoria em TI com fornecimento de licenças de uso definitivas dos módulos da solução (peça 153, p. 2) . Além disso, o item 25.1 do TR estabelecia que a empresa deveria entregar as licenças de ativação necessárias para a perfeita instalação e funcionamento da solução adquirida (peça 152, p. 329) .
32.	Vale, ainda, registar que foram definidos no TR da contratação os seguintes requisitos da solução (peça 152, p. 328, item 25.1) : 
b) Entregar os produtos e serviços descritos previstos neste documento, no prazo de 60 (sessenta) dias, a contar da assinatura do contrato, juntamente com o Plano Executivo; 
c) O Plano Executivo deverá dispor sobre o cronograma de implantação da solução contratada, previsão de recursos, pessoas envolvidas, atividades a serem desenvolvidas pelo CONTRATANTE e CONTRATADA e indicar os principais riscos e forma de mitigação; 
d) Os softwares e as licenças, parte integrante da solução, poderão ser entregues por meio magnético ou através de sites dos fabricantes envolvidos; 
e) Concluir, no prazo de 30 dias, a contar da emissão do termo de recebimento provisório, a implantação dos produtos, em plena compatibilidade com o ambiente computacional do CONTRATANTE e em conformidade com a proposta técnica apresentada, cumprindo ainda todas as demais cláusulas de garantia e atendimento técnico constantes do contrato, nos prazos e termos ali estipulados. 
33.	No dia 11/1/2018, foi realizada a reunião inicial do projeto (peça 335) , na qual foi entregue o plano de inserção (peça 336) à empresa, e essa entregou o Plano Executivo do Projeto ao DNIT (peça 337) . Além disso, a empresa contratada recebeu ordem de início das atividades com prazo de 'D+60 dias' para a entrega do item 1 em pleno funcionamento, conforme previsto na seção 22 do TR (peças 152, p. 119) .
34.	Conforme pode ser visto no cronograma apresentado no Plano Executivo do Projeto entregue pela empresa contratada, a entrega dos equipamentos e licenças ocorreria até o dia 15/2/2018 (peça 337, p. 5) , ou seja, não há dúvidas de que a empresa se comprometeu a entregar todas as licenças definitivas que foram informadas na proposta comercial (peça 343) e que eram necessárias para o perfeito funcionamento da solução contratada. Não haveria de se falar em licenças de demonstração, pois além de não existir essa previsão no edital da contratação, nem na proposta comercial, tal fato também não foi mencionado no Plano Executivo.
35.	O aceite provisório quanto à prestação dos serviços pela contratada ocorreu no dia 16/3/2019 (peça 166, p. 1-2) . Por seu turno, no dia 19/3/2019 foi dado o aceite definitivo (peça 166, p. 3) . De acordo com a legislação, notadamente a IN-SLTI/MP 4/2014, o aceite definitivo deve indicar que toda a solução, incluindo a entrega das licenças originais e definitivas, foram efetivamente entregues, implantados e que a prestação do serviço se encontra em funcionamento conforme definido no edital da contratação, conforme alínea b do item 25.1 do TR (peça 152, p. 328) . Contudo, ambos os aceites não continham uma lista descrevendo quais foram os softwares (nome, versão e número da licença) , hardwares (nome, fabricante e número de série) e serviços entregues. 
36.	Destaca-se, ainda, que a empresa se utilizou reiteradas vezes do artificio de registrar uma versão de demonstração. Chega-se a essa conclusão porque, conforme print da tela coletada da ferramenta Lieberman Red Identity Management durante a inspeção (peça 168) , a versão de demonstração só é válida por um mês e o suporte da fabricante teria expirado desde o dia 1º/3/2018. Conforme relatório entregue pela contratada ao DNIT (peça 344, p. 5) , a ferramenta foi instalada no mês de janeiro/2018 ou início de fevereiro/2018. Logo, a licença de demonstração foi sendo reinstalada pelo menos uma vez por mês nos meses subsequentes. 
37.	Além disso, de acordo com o print, percebe-se que a licença de demonstração expirou no dia 16/6/2018 e que a inspeção ocorreu no dia 20/6/2018.
38.	Dito de outra forma, a identificação por parte da equipe de auditoria do TCU de que estavam sendo utilizadas licenças de demonstração ocorreu no sexto mês de execução do contrato, quatro meses após o aceite definitivo. 
39.	Quanto à alegação da empresa de que teria adquirido todas as licenças e apenas não as teria ativado pois o Centro de Operações de Segurança do DNIT ainda estaria em fase de implantação, entende-se que não merece prosperar, pelas razões expostas a seguir.
39.1.	Primeiro, conforme requisito definido no edital da licitação, a empresa deveria ter entregado as licenças definitivas ao DNIT no prazo de até sessenta dias da assinatura do contrato (peça 152, p. 119 e 328, item 25.1, alínea b. Esse compromisso foi ratificado por meio do Plano Executivo do Projeto entregue pela empresa contratada (peça 337, p. 5) .
39.2.	Segundo, porque a empresa contratada não apresentou nenhuma evidência de que comunicou ao DNIT que, por exemplo, o software Lieberman Red Identity Management estava pendente de ativação devido a pendencias do próprio DNIT.
39.3.	Terceiro, os documentos de compra apresentados pela empresa quanto aos softwares dos fabricantes Varonis e Lieberman não podem ser considerados como evidências de que os respectivos softwares foram efetivamente comprados nas datas informadas, conforme será demonstrado no parágrafo 40 e seguintes. Além disso, não existe previsão editalícia para fornecimento de licenças demonstrativas em substituição a licenças definitivas, bem como não foram apresentados documentos comprobatórios de que as aquisições foram efetivadas realmente nessas datas. Conforme as constatações que serão descritas nos próximos parágrafos, as licenças foram adquiridas, em data bem posterior ao informado. Os documentos foram extraídos do processo do PAAR instaurado no DNIT, tendo em vista que a empresa apresentou a este Tribunal apenas as supostas ordens de compra. Em síntese, os documentos apresentados não passam de uma intenção de compra, sem obrigação formal de aquisição.
40.	Foi identificado que o contrato de câmbio para transferência de valores para a fabricante Varonis ocorreu nos dias 21/6/2018 e 21/9/2018 (peça 345, p. 2 e 8) . É de se notar que a referida fabricante enviou os números das licenças definitivas para o DNIT em 21/6/2018 (peça 346, p. 3) e em 24/9/2018 (peça 346, p. 8) , ou seja, imediatamente após terem ocorrido os pagamentos. Não só isso, no caso do primeiro pagamento, ele aconteceu exatamente um dia depois de ter ocorrido a inspeção pela equipe de auditoria do TCU. Por seu turno, de acordo com o relatório gerencial entregue pela contratada em março de 2018, as ferramentas Varonis DatAlert, Varonis DataPrivilege e Varonis Data Classi teriam sido instaladas em fevereiro de 2018 (peça 348, p. 5) . Não bastassem todas essas irregularidades, há ainda o recebimento de outras duas licenças, apenas em setembro de 2018, quando o contrato já se encontrava suspenso (peça 346, p.  8) .
41.	Ressalta-se que a compra das licenças da fabricante Varonis não foi realizada por meio de uma representante com endereço localizado no Brasil, sendo realizada diretamente com a fabricante que está sediada nos Estados Unidos. Apesar disso, a representante da Varonis no Brasil emitiu uma carta atestando a compra das licenças, em consonância com o parágrafo 27, porém ela não apresentou nenhuma evidência do suposto acordo na qual teriam sido fornecidas licenças demonstrativas e que a compra foi realmente efetivada na data informada (peça 295, p. 174) .
42.	Entende-se que a narrativa que tenta dar ar de regularidade ao procedimento, afirmando que a compra teria ocorrido em 9/2/2018 (peça 295, p. 138-141) , não se sustenta, pois não se obteve evidências dela. Pelo contrário, o que restou evidenciado foi que o efetivo fornecimento de licenças permanentes somente ocorreu após a ação do TCU por meio de auditoria. 
43.	Quanto à fabricante Lieberman, o contrato de câmbio para transferência de valores ocorreu no dia 15/6/2018 (peça 347, p. 7) , porém não foi encontrado nos autos documento da fabricante, no qual teria sido disponibilizada a licença adquirida. Nesse sentido, a empresa Vert disponibilizou um e-mail enviado no dia 10/3/2019 pela fabricante, que respondia uma consulta realizada pela empresa. De acordo, com a resposta da fabricante uma licença foi ativada no dia 1º/3/2018 (peça 295, p. 177) , porém, não é possível validar se a fabricante se refere especificamente à licença do DNIT, pois não foi informado o número da licença, se a licença era do tipo definitiva e qual seria o cliente da licença. Além disso, a resposta contraria a própria afirmação da Vert, na qual informou a este Tribunal que a licença não havia sido ativada, pois visava a garantir um melhor desempenho do contrato e também diverge do print acostado na peça 168, no qual consta que em junho de 2018 a licença instalada no DNIT era do tipo demo. É preciso também destacar que não teria sentido a licença ter sido ativada em 1º/3/2018 e a empresa ter optado por utilizar reiteradas vezes licenças de demonstração até junho/2018, conforme visto no parágrafo 36. Para finalizar, no relatório de janeiro/2018, que relata a instalação da ferramenta da fabricante Lieberman, não foi encontrada nenhuma menção acerca de haver pendência por parte do DNIT e que, por essa razão, seria instalada uma versão de demonstração (peça 344, p. 8) .
44.	Outra licença que na época da inspeção havia sido identificada como sendo demonstrativa foi da ferramenta DatAdvantage da fabricante Varonis. No dia 5/7/2019 o DNIT encaminhou o Ofício 23.181/2018 à empresa contratada pedindo esclarecimentos sobre esse software (peça 350, p. 2) . No dia 12/7/2018, a empresa respondeu que a licença do referido software já pertencia anteriormente ao DNIT e não fazia parte do escopo do Contrato 5/2018 (peça 351, p.4) .
45.	Contudo, de acordo com a proposta técnica apresentada pela empresa em tempo de licitação, resta claro que o software deveria ter sido entregue pela contratada, pois havia sido listado como uma das ferramentas que atenderia os requisitos dos itens 6.3.IV e 6.3.XXIV do TR, inclusive a empresa entregou o guia do usuário da ferramenta entre os documentos de habilitação (peça 343, p. 8-9) . 
46.	Por outro lado, de acordo com a lista de contratos de TI firmados pelo DNIT, em 16/12/2015, ele firmou o Contrato 890/2015, no valor de R$ 3.954.872,00, com a empresa Vert para fornecimento de solução de auditoria, controle e gerência de permissionamento dos serviços de diretório. A vigência do contrato era de doze meses, mas segundo informação fornecida pelo DNIT o contrato estaria vigente até 16/12/2018 (peça 7, p. 2) . O referido contrato é decorrente do PE SRP 17/2014, gerenciado pela Embratur e com participação do DNIT e outras organizações. A vencedora daquele certame, e, consequentemente contratada, foi a empresa Vert. De acordo com a sua proposta comercial à época do certame (peça 352) , a ferramenta que seria fornecida era a Varonis DataAdvantage.
47.	Diante dessa situação, vislumbra-se o seguinte cenário:
47.1.	a empresa Vert não forneceu a solução conforme sua proposta comercial relativa ao Contrato 5/2018;
47.2.	a empresa Vert não mencionou, em sua resposta ao DNIT de 12/7/2018, que a licença já existente na autarquia e que era do tipo demonstrativa seria de sua responsabilidade, por derivar-se de contrato firmado em 2015; e
47.3.	em um contrato firmado há quase três anos antes do questionamento e que ainda se encontrava vigente e com a mesma empresa, foram identificados indícios de que se tratava de software de demonstração.
48.	Em relação ao Contrato 890/2015, o qual não é objeto de análise na presente instrução, considerando os indícios de que a empresa contratada pode ter cometido fraude no fornecimento das licenças será proposta determinação para que o DNIT apure se o software fornecido também é de demonstração, tome as providências necessárias e comunique o resultado final a este Tribunal. 
49.	Retornando ao Contrato 5/2018, quanto à entrega de licenças demonstrativas no lugar de licenças de uso definitivas, é possível concluir, considerando a análise apresentada nos parágrafos anteriores, que a própria empresa contratada admitiu ter utilizado software de demonstração ao invés de licenças definitivas. Também é possível constatar que a empresa cometeu fraude na execução do respectivo contrato, afrontando o art. 7º da Lei 10.520/2002, e, por consequência, sujeitando-se à pena nele prevista, ou seja, o impedimento de licitar, contratar e o descredenciamento no Sicaf.
50.	Nesse sentido, a conclusão do DNIT no âmbito do PAAR (50.600.015235/2018-42) está em conformidade com a legislação vigente. Ademais, será proposto o envio de cópia desta instrução, da deliberação que vier a ser proferida e demais elementos considerados relevantes, à Procuradoria da República do Distrito Federal e ao Superintendente da Polícia Federal no Distrito Federal, para que ajuíze ações civis e penais que entenderem pertinentes.
Achado 11: Subcontratação irregular do objeto do Contrato 5/2018
Síntese do achado (peça 220, p. 88-89, itens 455-459) 
51.	A equipe de fiscalização do Contrato 5/2018 identificou que a empresa contratada subcontratou a empresa IT2S, estabelecida em Porto Alegre/RS, para os serviços relacionados ao Centro de Operações de Segurança (SOC, do inglês Security Operation Center) secundário, que faz parte do objeto da contratação. O SOC secundário deve receber, armazenar e processar informações do DNIT, além de executar outros serviços relacionados à contratação (peça 158, p. 14-18) .
52.	Além disso, também aquela equipe identificou que sr. Fábio Alves de Araújo foi apresentado formalmente ao DNIT, pela empresa contratada, na condição de colaborador. Porém, quando a empresa foi instada a apresentar certificações técnicas para fins de comprovação da manutenção dos requisitos de habilitação, a mesma apresentou, em 3/7/2018 o 'Contrato de Prestação de Serviços' entre a empresa Vert e a empresa Fábio Alves de Araújo - ME, CNPJ 05.937.569/0001-62 (peça 158, p. 20) .
53.	Ambas as subcontratações infringem o item 13.3 do Contrato 5/2018 (peça 153, p. 14) e o item 4.V do Termo de Referência (peça 152, p. 240) : 
13.3 - Sem prejuízo de outras sanções, constituem motivos para rescisão deste Contrato, pelo CONTRATANTE: (...) A subcontratação total ou parcial dos serviços e cessão ou transferência total ou parcial deste contrato'; 
 V. Subcontratação: é vedada a subcontratação total ou parcial do seu objeto, a associação do contratado com outrem, a cessão ou transferência, total ou parcial, bem como a fusão, cisão ou incorporação, não admitidas no edital.
54.	Sobre a questão, a jurisprudência do Tribunal é vasta, admitindo como exceção à regra a subcontratação parcial desde que não haja vedação expressa no edital ou no contrato e, ainda, desde que seja demonstrada a inviabilidade técnico-econômica da execução integral do objeto por parte da contratada, e que haja autorização formal do contratante (Acórdão 3776/2017-TCU-Segunda Câmara, Relator: André de Carvalho; Acórdão 3334/2015-TCU-Plenário, Relatora: Ana Arraes; Acórdão 2198/2015-TCU-Plenário, Relator: Marcos Bemquerer) .
Resposta da empresa Vert (peça 295, p. 19-21, itens 68-82) 
55.	A empresa alega que o Sr. Fábio sequer poderia ser enquadrado no critério de subcontratação, pois possuía vínculo direto com a empresa Vert desde 17/9/2012, por meio de empresa de sua propriedade (Fábio Alves de Araújo - ME) (peça 295, p. 178-183) , sempre atuando sob exclusiva supervisão e orientação da empresa Vert.
56.	Destaca também que a jurisprudência deste Tribunal é pacífica quanto à possibilidade de comprovação de profissional qualificado no quadro de colaboradores das licitantes / contratadas por meio de apresentação de contrato de prestação de serviços, regidos pelo Direito Civil (Acórdão 1842/2013-TCU-Plenário) . Por esses motivos, a participação do Sr. Fábio se estende no curso de toda a prestação de serviço, não podendo a empresa contratada ser penalizada em momento futuro pela inexistência de vínculo empregatício com os citados colaboradores:
	'O vínculo do profissional qualificado não precisa, portanto, ser necessariamente trabalhista ou societário. É suficiente a existência de um contrato de prestação de serviços, regido pela legislação civil comum' 
57.	Ressalta, ainda, que o Sr. Fábio procedeu com a respectiva assinatura do Termo de Ciência, no qual se comprometia formalmente pela manutenção do sigilo e cumprimento das normas de segurança (peça 295, p. 184-186) .
58.	Quanto à subcontratação da empresa IT2S, afirmou que era de pleno conhecimento dos gestores do contrato, conforme atestam trocas de e-mails (peça 295, p. 208-209) . Alega que a empresa Vert apenas deixou de obter a formalização prévia de autorização para essa contratação, já que o DNIT não só conhecia do ato como teria concordado com ele.
59.	Além do mais, a subcontratação da referida empresa teria se dado apenas em função da sua expertise, no intuito de aumentar a qualidade e eficiência dos serviços prestados, tendo sua atuação se limitado a um ponto específico que equivale a aproximadamente 7% do valor do Contrato 5/2018.
60.	Por fim, destaca que a ferramenta 'Managed Security Services - MSS e Symantec Security Analytics' (peça 295, p. 205-207) que seria utilizada pela IT2S nunca esteve operacional em toda sua plenitude, devido à não liberação do DNIT da configuração do Link VPN, bem como a  não liberação de portas junto ao provedor de serviços (peça 295, p. 20) 
Análise
61.	Quanto à subcontratação da empresa IT2S não há dúvida de que a empresa Vert infringiu cláusula contratual e que não houve pedido formal para que a subcontratação fosse autorizada pelo contratante. Não é possível acolher a explicação de que a autorização do DNIT se deu de forma tácita apenas pelo fato de que os gestores do contrato estavam copiados nos e-mails trocados entre a empresa Vert e a empesa IT2S.
62.	Também há que se observar que a alegação da empresa Vert acerca de nenhuma participação efetiva da empresa IT2S nos serviços prestados ao DNIT perde relevância quando confrontada com o conteúdo do e-mail pela Vert apresentado: 'O email do SOC secundário: localizado em Porto Alegre. na IT2S é soc.dnitit2s.com.br (quem verificou o problema com o agente de monitoramento hoje) ' (peça 295, p. 209 - destacou-se) . Conforme se observa da parte destacada, tanto a IT2S atuou, que ela chegou a verificar problemas no agente de monitoramento.
63.	Quanto a situação do Sr. Fábio Alves de Araújo, que foi contratado por meio de sua empresa (Fábio Alves de Araújo - ME) , apesar também ser uma modalidade de subcontratação, é preciso levar em conta que o profissional assinou o Termo de Ciência, trata-se de uma empresa individual, e o profissional possui contrato com a empresa Vert desde 2012. Entende-se que tais fatos atenuam a conduta da empresa Vert com relação à subcontratação da empresa Fábio Alves de Araújo - ME.
64.	Por fim, cabe lembrar que no relatório de auditoria pretérito foi relatado que não houve competitividade efetiva no PE SRP 486/2017 promovido pelo DNIT e que a definição de não permitir a subcontratação pode ter sido uma das razões que levou a esse resultado (peça 220, p. 97-98, itens 500 e 501) . Para fins de comparação, registra-se que o valor médio do item 1 do Contrato 5/2018 era da ordem de R$ 1,3 milhão por mês (R$ 15.960.000,00 / 12 meses) .
65.	Por outro lado, o Contrato 33/2017 do TCU objetivou contratação de objeto similar ao do Contrato 5/2018 do DNIT (peça 220, p. 95-97 itens 495 e 500) . Referido contrato do TCU originou-se de um pregão no qual foram identificados elementos que permitem concluir pela competitividade efetiva entre os participantes da licitação. O valor do contrato do TCU, pelo prazo de sessenta meses, foi de R$ 9.719.237,40 ou R$ 161.987,29 mensais (peça 220, p. 95-97 itens 495 e 500) . Importante, frisar que apesar da similaridade entre os objetos, eles não são passiveis de comparação para efeito de cálculo de um eventual sobrepreço no contrato do DNIT com a empresa Vert.
66.	Restou demonstrado que a subcontratação da empresa IT2S pela empresa Vert foi irregular. O inciso VI, do art. 78, da Lei 8.666/1993, estabelece que é motivo para rescisão contratual a subcontratação parcial do objeto. Contudo, considerando que o Contrato 5/2018 não está mais vigente, pois teve seu término em 29/12/2018 e, conforme entendimento da Procuradoria Federal Especializada do DNIT, não houve formalização do Termo Aditivo da paralização do contrato (peça 357, p 1, item I ) , não há necessidade de se propor alguma ação ao DNIT quanto a essa irregularidade.
Achado 12: Descumprimento do Termo de Compromisso pela empresa contratada Vert
Síntese do achado (peça 220, p. 89-90, itens 460-464) 
67.	A empresa Vert descumpriu compromissos assumidos no Termo de Compromisso firmado com o DNIT em função do Contrato 5/2018, pois naquele documento havia o compromisso da empresa dar ciência sobre o termo e a natureza sigilosa das informações, bem como obter aceite formal da direção e empregados que atuariam direta e indiretamente na execução do contrato. Além disso, obrigava-se a tomar todas as medidas necessárias à proteção das informações sigilosas do DNIT, bem como evitar e prevenir a revelação a terceiros, exceto se devidamente autorizado por escrito pela Autarquia (peça 157) .
68.	Por fim, a Nota Técnica emitida pela equipe de fiscalização do Contrato 5/2018 registrou que, em consequência das subcontratações realizadas pela Vert, funcionários da empresa IT2S e o Sr. Fábio Araújo (subcontratados) tiveram acesso a dados do DNIT (peça 158, p. 14) .
Resposta da empresa Vert (peça 295, p. 19-21, itens 68-82) 
69.	A empresa Vert apresentou a resposta quanto a essa irregularidade em conjunto com a resposta referente à subcontratação, pois considerou que a suposta disponibilização de dados a terceiros não foi tratada como uma irregularidade autônoma, sendo uma decorrência lógica da subcontratação de parte do objeto - esta, sim, apontada como infração contratual e apenada pelo DNIT, no caso concreto, com a multa contratual.
70.	Nesse sentido, a empresa alega que não houve irregularidades ou violação ao Termo de Compromisso, uma vez que tanto o Sr. Fabio quanto a empresa IT2S estavam contratualmente comprometidos com o devido cumprimento das normas de sigilo e segurança estipuladas pelo DNIT, inexistindo prejuízos ou danos ao Contratante.
Análise
71.	Conforme visto no achado anterior (achado 11) , a subcontratação praticada pela empresa Vert foi irregular, contudo, quanto ao Sr. Fábio a empresa entregou de forma tempestiva o Termo de Compromisso. Todavia em relação à empresa IT2S, a empresa Vert descumpriu o Termo de Compromisso firmado com o DNIT, e assumiu, por conta própria, o risco de disponibilizar informações sensíveis do DNIT a terceiros. 
72.	Nesse sentido, acolhe-se parcialmente a justificativa da empresa Vert quanto à situação do Sr. Fábio. Porém devido à subcontratação e exposição dos dados do DNIT à empresa IT2S, considera-se que a empresa Vert descumpriu os termos da alínea 'b', inciso III, art. 32 da IN - SLTI/MP 4/2014, que estabelece que durante a reunião inicial do contrato, a empresa contratada, provedora da Solução de TI, deve entregar o Termo de Compromisso e o Termo de Ciência.
Achado 13: Inexecução do Contrato 5/2018 com indícios de prejuízo ao erário
Síntese do achado (peça 220, p. 90-95, itens 465-493) 
73.	Conforme já destacado nesta instrução, o DNIT realizou a reunião inicial do contrato em 11/1/2018 e foram concedidos sessenta dias para a empresa iniciar a prestação dos serviços conforme especificados no edital da contratação e no respectivo contrato.
74.	O primeiro aceite quanto à prestação dos serviços pela contratada ocorreu no dia 16/3/2019 (aceite provisório) e no dia 19/3/2019 foi dado o aceite definitivo, ambos os aceites seriam referentes aos serviços supostamente prestados no mês de janeiro de 2019 (peça 166) .  A partir desse marco inicial, foram realizados três pagamentos no valor total de R$ 3.990.000,00 relativos aos serviços supostamente prestados em janeiro, fevereiro e março de 2018 (peça 169) .
75.	Somente em 11/6/2018, o gestor do Contrato emitiu notificação à contratada, por meio do Ofício 11/2018/CGTI/DAF, no qual informava irregularidades quantos aos serviços que deveriam ter sido prestados nos meses de abril e de maio de 2018 (peça 167, p. 1-2) .
76.	A propósito da fiscalização por parte do DNIT, as únicas avaliações de qualidade dos serviços prestados encontram-se dispostas nos Relatórios de Fiscalização Técnica, datados de 28/6/2018, 1°/8/2018 e 14/8/2018, elaborados a partir de análise crítica acerca do conteúdo dos relatórios entregues pela empresa Vert referentes aos meses de abril a julho de 2018 (peças 156, 194 e 195) .
77.	Quanto à avaliação dos serviços prestados no mês de julho/2018, ou seja, sete meses após o início do contrato, os fiscais do contrato concluíram que (peça 195, p. 18) : 
Os relatórios são apenas um reflexo da prestação dos serviços. O objeto da contratação não é a emissão de relatórios, mas sim a prestação de serviços. Durante o mês de julho, assim como observado em meses anteriores, as interações da empresa para a resolução de incidentes, eliminação de vulnerabilidades, e resolução de problemas na rede do órgão foram praticamente inexistentes. Isso indicou que os serviços não estavam sendo prestados corretamente. Esse indício foi compatível com os resultados apresentados nos relatórios, que, no geral, mostram resultados abaixo dos níveis mínimos exigidos pela contratação. 
ENTENDE-SE que: 
a) Apenas o valor referente ao serviço 'S04', que integra o item 1 da contratação, é efetivamente devido para o mês de julho; e 
b) No certame não há previsão de pagamento parcial para os serviços do item 1 da contratação. Nesse sentido, sugere-se que seja aplicável o princípio da proporcionalidade. Nesse caso, o valor devido seria a proporção de 1/14 do valor integral do item 1 para o mês de julho  (grifou-se) . 
78.	Em 20/7/2018, após manifestação da empresa a respeito do Relatório de Fiscalização Técnica dos meses de abril e maio de 2018 (peça 156) e análise dos argumentos apresentados, considerados pela equipe de fiscalização do DNIT como improcedentes, foi emitida a Nota Técnica SEI 1474099, por meio da qual se concluiu pela necessidade de instauração de um PAAR (peça 158) .
79.	Nesse contexto, foi possível inferir na época, por meio da leitura dos relatórios citados (peças 156, 194 e 195) , que se nos meses de abril, maio, junho e julho de 2018 muitos dos itens contratados não estavam funcionando adequadamente, também não poderiam estar funcionando nos meses anteriores, portanto, os pagamentos efetivados teriam sido realizados de forma irregular.
80.	Além disso, conforme pôde ser observado pela equipe de auditoria do TCU que realizou inspeção do Contrato, bem como pelo que foi relatado na fiscalização realizada pelo DNIT após o início desta auditoria, por meio de Relatório de Fiscalização Técnica e Nota Técnica, os pagamentos não foram precedidos de mensuração dos critérios e parâmetros para avaliação quantitativa e qualitativa dos serviços. Tais fatos demonstram a ocorrência de falhas graves da equipe alocada à época para monitoramento do contrato, que possibilitaram à empresa Vert a prestação de serviços cujo rol de atividades previstas ora não foram realizadas, ora foram realizadas sem a qualidade adequada quando comparada com a prevista no TR da contratação.
Resposta da empresa Vert (peça 295, p. 21-24, itens 83-100) 
81.	Inicialmente, a empresa alega que entregou todos os hardwares e softwares contratados, e que instalou e ativou os softwares necessários ao funcionamento da solução, a qual se encontrava operante até a paralização dos serviços.
82.	Destaca que, de acordo com o edital da contratação, os serviços seriam disponibilizados gradualmente, conforme a maturação da solução, que ocorreria no curso da vigência contratual de doze meses e não seis, como restou configurado após a paralização do contrato. O resultado do trabalho seria auferido pela entrega de relatórios mensais, conforme consta no item 6 - Modelo de Prestação de Serviço, subitem XXVIII e XXIX, do TR (peça 152, p. 42) .
83.	Argumenta que o TR autorizava a revisão dos prazos previamente estabelecidos, quando os serviços dependessem de outras áreas. Nesse sentido, informa que que o ofício 13/2018, de 3/7/2018 demonstra uma gama de pendências por parte do DNIT (peça 295, p. 68-94) .
84.	Acrescenta, que não há que se falar em ausência ou falha na prestação dos serviços nos meses de janeiro a março de 2018, visto que a empresa iniciou a prestação dos serviços de instalação, configuração e implementação da solução tão logo foi autorizada pelo DNIT, com a entrega tempestiva da solução em funcionamento em 19/3/2019.
85.	Alega que os relatórios dos meses de abril e maio de 2018 foram entregues conforme as datas contratuais e que a dubiedade de datas ocorreu em razão da troca do fiscal do contrato no mês de junho/2018, o qual, após não identificar os citados relatórios, solicitou a nova entrega.
86.	Registra que no próprio relatório de auditoria desta corte, há menção de serviços executados, não sendo crível cogitar dolo, fraude e muito menos pagamento indevido a favor da empresa.
87.	Conclui, ressaltando que os pagamentos das três parcelas de um total de doze, somente foram autorizados e realizados após o aceite definitivo, o que comprovaria a entrega dos hardwares e a instalação e configuração dos softwares, ou seja, a efetiva operação da solução. Acrescenta que as parcelas pagas não foram suficientes para arcar com os custos diretos das aquisições, e, por fim, reiterou que, caso o DNIT não tivesse interrompido o Contrato, a execução dos serviços, o objeto contratual teria sido implementado em sua integralidade e, que, sendo possível, manifesta seu compromisso e plena capacidade de retornar os serviços em questão, com a qualidade e eficiência necessárias.
Análise
88.	Preliminarmente, é preciso destacar que em sua resposta a empresa Vert se omitiu quanto à constatação da equipe de auditoria, baseada em fotos tiradas no dia da inspeção, em 20/6/2018 (peça 170) , que apontou que as caixas que continham os equipamentos entregues ao DNIT apresentavam etiquetas de transporte com a data de 23/3/2018. A empresa Vert também não se pronunciou quanto a constatações destacadas no relatório de auditora sobre os relatórios dos meses de janeiro e fevereiro de 2018, emitidos pela própria contratada informarem que diversos serviços não estavam operantes. Não há qualquer evidência de que os equipamentos foram entregues no dia 19/3/2018, mas ainda que tivesse ocorrido, isso não seria o suficiente para afastar a irregularidade apontada conforme será descrito nos próximos parágrafos.
89.	Quanto à análise da pertinência dos pagamentos, entende-se que o aceite provisório dado no dia 16/3/2018 e o aceite definitivo dado no dia 19/3/2018 foram irregulares (peça 166) . Entende-se dessa forma porque não haveria de se falar de serviços prestados nos meses de janeiro, fevereiro e março de 2018, se nem o hardware necessário havia sido entregue. Além dos termos de aceite, conforme relatado na auditoria, foram obtidas evidências de que o transporte dos equipamentos teria ocorrido a partir do dia 25/3/2018, o que demonstra a imprestabilidade dos termos de aceite, bem como coloca por terra a alegação de serviços prestados antes dessa data.
90.	A alínea b, do Inciso I do item 25.1 do TR estabelece que a contratada deveria entregar os produtos e serviços previstos no TR, no prazo de sessenta dias, a contar da assinatura do contrato, juntamente com o plano executivo. Ou seja, não bastava entregar os equipamentos e softwares para que os pagamentos fossem iniciados, os serviços previstos também deveriam ser prestados (peças 152, p. 121; 335; e 336, p. 7) .
91.	Não existe, para o item 1, no edital da contratação, nenhuma menção a entrega dos serviços previstos de forma parcial. Se assim o fosse, o edital teria subdividido o item 1 em subitens para que o pagamento fosse realizado à medida que cada serviço fosse sendo executado. A considerar as alegações da empresa Vert, o DNIT deveria pagar por serviços não prestados, o que produziria enriquecimento sem causa da empresa e é vedado pela legislação.
92.	A premissa de prestação parcial somente é aceitável para o item 2 do edital (Serviço Técnico de apoio à evolução do ambiente implantado) , para o qual foi especificado um catálogo de serviços, medidos em UST e pagos à medida que são solicitados e prestados, demandados por meio de chamados (peça 152, p. 130) .
93.	Passando à análise específica do que foi descrito no relatório do mês de janeiro/2018 no item indicador de nível mínimo de serviços exigidos no campo justificativa (peça 344) , tem-se a seguinte afirmação: 
	Este primeiro mês foi utilizado para o início da implantação da solução de SOC bem como a sua configuração e parametrização, não sendo possível ainda a extração dos dados de monitoramento das aplicações. (grifos nossos) 
94.	Conforme pode se extrair da informação acima, a própria empresa admite que não era possível ainda extrair dados de monitoramento das aplicações. A partir da página treze do referido relatório, é possível verificar que vários serviços não estavam operantes porque estavam aguardando o hardware para o início da instalação da solução. É preciso, ainda, relembrar, que a reunião inicial do contrato ocorreu no dia 11/1/2019, e no projeto executivo entregue pela contratada, o item recursos humanos ainda estava em andamento. Dessa forma, entende-se que o mês de janeiro/2018 não é devido e a primeira parcela do contrato foi paga indevidamente. 
95.	Quando ao relatório do mês de fevereiro/2018, em princípio algumas atividades pendentes do mês de janeiro/2018 foram concluídas, porém diversas outras ainda dependiam da entrega do hardware para conclusão (peça 348, p. 13-30) . Registre-se que não se está afirmando que parte dos serviços foram prestados efetivamente, apenas atividades que constavam como pendentes no relatório, foram sinalizadas como concluídas. 
96.	No relatório em questão, pode-se destacar a conclusão fornecida pela empresa, que deixa claro que os serviços ainda não estavam prontos para serem qualificados como prontos para serem pagos:
Os relatórios extraídos neste mês de fevereiro foram gerados através das ferramentas já instaladas no ambiente do DNIT. Apesar de as mesmas não apresentarem todas as configurações, modelagem e integrações necessárias, nos serviu de base para detectar as necessidades e ajustes de forma a entregar um ambiente plenamente gerenciado, seguro e com informações relevantes para tomada de decisões quanto a correções de ameaças e vulnerabilidades.
Essas ferramentas atuais nos permitiram emitir XX relatórios do catálogo. Para todos os demais são necessários a instalação de 3 appliance físicos que foram adquiridos, porém ainda se encontram em processo de importação e desembaraço na alfândega brasileira. (peça 348, p. 32 - grifos nossos) 
97.	Sendo assim, por motivos equivalentes aos apontados para a primeira parcela, considera-se que a segunda parcela também foi paga de forma indevida.
98.	Para a terceira parcela paga não existe sequer relatório gerencial, mas não é difícil concluir que os serviços também não foram prestados, afinal os equipamentos necessários para o funcionamento da solução foram entregues, segundo a empresa, no mínimo no dia 19/3/2018 e a ela ainda precisaria de um tempo razoável para instalá-los, configurá-los e realizar os testes necessários para certificar que tudo estaria funcionando de forma adequada para prestar os serviços de forma plena. Não é muito relembrar que a equipe de auditoria apresentou evidências de que em 19/3/2018 os equipamentos ainda não haviam sido entregues. A esse respeito, a empresa Vert foi silente na resposta à oitiva. Portanto, considera-se que o pagamento da terceira parcela foi realizado de forma irregular. Do ponto de vista estritamente legal, naquele momento a empresa já deveria estar sendo sancionada por não estar prestando o serviço conforme o prazo estipulado no edital da contratação.
99.	Por fim, após a mudança do fiscal do contrato, em 5/6/2018 (peça 192, p. 2-3) , da expectativa de controle decorrente da informação de que os contratos de TI do DNIT seriam fiscalizados em 7/6/2018 (peça 3) e da inspeção realizada no dia 20/6/2018, o DNIT passou a fiscalizar o Contrato 5/2018 aparentemente de forma adequada. Tal ação produziu diversos relatórios por meio dos quais a fiscalização contratual concluiu que os serviços especificados no edital da contratação não foram prestados nos meses de abril, maio, junho e julho de 2018, e, por essa razão, nenhum deles foi pago (peças 156, 194 e 195) .
100.	Dando continuidade ao entendimento da situação, merece destaque a avaliação dos fiscais do contrato quanto aos serviços prestados no mês de julho/2018 (peça 195, p. 18) :
Os relatórios são apenas um reflexo da prestação dos serviços. O objeto da contratação não é a emissão de relatórios, mas sim a prestação de serviços. Durante o mês de julho, assim como observado em meses anteriores, as interações da empresa para a resolução de incidentes, eliminação de vulnerabilidades, e resolução de problemas na rede do órgão foram praticamente inexistentes. Isso indicou que os serviços não estavam sendo prestados corretamente. Esse indício foi compatível com os resultados apresentados nos relatórios, que, no geral, mostram resultados abaixo dos níveis mínimos exigidos pela contratação. 
ENTENDE-SE que: 
a) Apenas o valor referente ao serviço 'S04', que integra o item 1 da contratação, é efetivamente devido para o mês de julho; e 
b) No certame não há previsão de pagamento parcial para os serviços do item 1 da contratação. Nesse sentido, sugere-se que seja aplicável o princípio da proporcionalidade. Nesse caso, o valor devido seria a proporção de 1/14 do valor integral do item 1 para o mês de julho  (grifou-se) .
101.	A constatação de que no sétimo mês do contrato ou quinto após o prazo de sessenta dias estabelecidos a partir da assinatura do contrato, apenas um serviço de quatorze previstos foi prestado, ratifica o entendimento de que o pagamento referente aos meses de janeiro a março de 2018 foi irregular.
102.	Quanto à alegação de que devido a pendência do DNIT não foi possível implantar alguns dos serviços, ela também não merece ser acolhida, pois as supostas pendências registradas na página 72 da peça 295, foram comunicadas ao DNIT apenas no dia 20/3/2018 e 26/6/2018, ou seja, de forma intempestiva, se for considerado que o prazo era sessenta dias da assinatura do contrato ou de forma conservadora, da reunião inicial do contrato realizada no dia 11/1/2018.
103.	Além disso, a única evidência apresentada pela empresa quanto a uma suposta pendência do DNIT refere-se ao e-mail enviado ao Sr. Wagner Faustino, coordenador de Infraestrutura de TI no DNIT solicitando a abertura de portas no firewall do Serpro, enviado em 26/6/2018 (peça 295, p. 94) . A empresa não entregou nenhum registro de comunicação formal entre a ela e o DNIT relatando sobre a pendência e o impacto dela nos serviços, conforme definido na alínea 'e', do inciso VII do edital da contratação (peça 152, p. 125) :
	e) Comunicar às unidades do CONTRATANTE responsáveis pela fiscalização do contrato, por escrito, qualquer anormalidade, tanto operacional quanto administrativa, bem como atender prontamente o que lhe for solicitado e exigido. 
104.	Por fim, o relatório de conclusão da comissão do PAAR contém uma série de informações que demonstram a inexecução do contrato nos meses de abril a julho de 2018 (peça 355, página 1-30) .
105.	Dessa forma, conforme visto nos parágrafos precedentes, não merecem prosperar as alegações da empresa contratada, e conclui-se que os pagamentos realizados pelo DNIT no valor de R$ 3.990.000,00 foram realizados de forma irregular.
106.	Na decisão de segunda instância do PAAR (peça 356, p. 3, item 71) , o DNIT informou que os pagamentos indevidos relativos aos indícios de prejuízo ao erário no valor total de R$ 3.990.000,00, serão objeto de processo de ressarcimento a serem apurados em autos apartados.
107.	O art. 8º, §1º, da Lei 8.443/1992 estabelece que a autoridade administrativa competente, sob pena de responsabilidade solidária, deverá imediatamente adotar providências com vistas à instauração da tomada de contas especial (TCE) para apuração dos fatos, identificação dos responsáveis e quantificação do dano. Percebe-se, tendo em vista a instauração do PAAR, que o DNIT está trabalhando com objetivo futuro de abertura de TCE, se já não o fez no intervalo entre o envio da resposta ao Tribunal em 18/10/2019 e a conclusão desta instrução.
108.	A Instrução Normativa - TCU 71/2012, atualizada pela IN - TCU 76/2016, também destaca a necessidade de os processos de ressarcimento de danos ao Erário observarem os princípios da racionalidade administrativa e da economia processual, entre outros.
109.	Dessa maneira, em consonância com o art. 8º da Lei 8.443/1992, os princípios estabelecidos na IN - TCU 71/2012, e considerando que o DNIT instaurou um PAAR, um Processo Administrativo de Responsabilização (PAR) e sinalizou a intenção de instaurar um processo para apurar o prejuízo ao erário, entende-se apropriado, no presente caso, determinar ao DNIT que apresente informações ao Tribunal acerca de suas ações visando ao ressarcimento do dano.
Pedido de medida cautelar
Alegações da requerente
110.	Inicialmente, a empresa Vert alega que enquanto este Tribunal, em função da auditoria realizada no DNIT, determinou medidas imediatas em relação aos outros dois contratos fiscalizados, como abertura de tomada de contas especiais, diante dos indícios de irregularidade apontados nos autos, no tocante à requerente e à execução do Contrato 5/2018, o Tribunal limitou-se a indicar supostos indícios de: i) entrega de licenças demonstrativas no lugar de licenças de uso definitivas; ii) subcontratação indevida; iii) descumprimento do termo de compromisso; e iv) inexecução parcial do contrato (peça 284, p. 2) .
111.	Segundo a empresa Vert, o TCU entendeu que os achados não demonstraram de forma cabal a existência de irregularidades passíveis de responsabilização da empresa ou de seus dirigentes, motivo pelo qual, determinou a apresentação de relatório conclusivo pelo DNIT relativo à execução do Contrato 5/2018, acompanhado do conjunto de documentos que fundamentassem as conclusões de apuração, além da oitiva da requerente para se manifestar sobre os fatos apontados no relatório de auditoria (peça 284, p. 2) .
112.	Acrescenta ainda que o DNIT determinou a paralisação do Contrato 5/2018, ocasionando a interrupção abrupta dos serviços prestados pela requerente, em manifesto prejuízo ao interesse público (peça 284, p. 4) .
113.	Registra que o PAAR instaurado pelo DNIT foi abusivo e arbitrário, pois aquela autarquia impediu a produção de provas pela requerente, as quais demonstrariam cabalmente a regular execução dos serviços. Acrescenta que o PAAR foi conduzido de forma parcial, em detrimento da verdade material e com violação direta aos direitos constitucionais de exercício da ampla defesa, do contraditório, do devido processo legal e da preservação do interesse público (peça 284, p. 4) .
114.	O DNIT decidiu, em decorrência do PAAR, pela aplicação de multa à empresa no valor de R$ 2.780.557,50, por descumprimento contratual, e cumulativamente, impedimento de licitar e/ou contratar com a administração pública por trinta meses e descredenciamento do Sicaf por igual período, com o seguinte fundamento (peça 284, p. 4) : 
Portanto, as decisões aqui tomadas serão pautadas apenas na apuração dos fatos e provas, considerando inclusive os achados do TCU, afastando a alegação de imparcialidade e impessoalidade na presente decisão (item 29 da decisão administrativa de segunda instância.
115.	A empresa Vert apresenta, no item 1.3 do seu pedido, um portfólio de sua atuação na administração pública (peça 284, p. 5-6) e destaca que possui 110 contratos no setor público com faturamento programado para os próximos meses no montante de R$ 71 milhões.
116.	A requerente registra que em relação as supostas irregularidades que deram ensejo à aplicação da multa (inexecução parcial e subcontratação irregular de parte do objeto) não traz maiores dificuldades, na medida em que a sanção é de natureza exclusivamente pecuniária, está parcialmente assegurada pela garantia contratual e que será rebatida em momento oportuno.
117.	Por seu turno, a sanção de impedimento de licitar e contratar com a União por trinta meses merece destaque e, segundo a requerente, a suposta fraude por entregar licenças de software demonstrativas no lugar de licenças definitivas e disponibilização de dados do DNIT a terceiros não se sustenta. Por esse motivo, jamais poderiam ensejar a aplicação da pena mais severa prevista na Lei 10.520/2002 (peça 284, p. 9) .
118.	Em seguida, a empresa passa a apresentar uma serie de argumentos para sustentar que não houve as irregularidades que levaram à sua punição com impedimento de licitar e contratar com a administração pública (peça 284, p. 9-11) :
118.1.	o escopo da contratação não diz respeito à entrega de produtos, mas sim de prestação de serviços;
118.2.	a requerente não auferiu vantagem por ter instalado primeiramente licenças demonstrativas dos fabricantes Varonis e Lieberman;
118.3.	as licenças provisórias possuíam exatamente as mesmas funcionalidades, não tendo ocorrido qualquer prejuízo à regular execução do contrato;
118.4.	a utilização de licenças provisórias teve a única finalidade de permitir o melhor desempenho dos serviços prestados até que a solução estivesse totalmente em execução;
118.5.	houve anuência dos gestores do DNIT;
118.6.	a comissão do PAAR não indicou quaisquer prejuízos técnicos ou financeiros para o DNIT por conta da metodologia de instalação de licenças provisórias;
118.7.	a disponibilização de dados a terceiros não foi tratada como irregularidade autônoma, sendo decorrência lógica da subcontratação;
118.8.	que devido à ferramenta Symantec Security Analytics nunca ter entrado em operação, devido à não liberação da configuração de link de VPN e liberação de portas pelo DNIT, a subcontratada (IT2S) não teria recebido nenhum dado sensível e sigiloso; e
118.9.	os dados seriam enviados de forma criptografada para a empresa subcontratada o que afastaria o risco de exposição dos dados do DNIT a terceiros.
119.	Por fim, a empresa contratada alega que não houve ato doloso de sua parte quanto aos procedimentos adotados, ao interesse público ou quaisquer prejuízos ao erário ou ao DNIT, que motivassem a excessiva, desarrazoada e desproporcional aplicação da penalidade de impedimento de licitar e contratar com a administração pública, devendo seus efeitos ser de pronto afastados (peça 284, p. 12-13) .
120.	Além disso, a empresa alega que sua saúde financeira e até mesmo a continuidade de suas atividades dependem da contratação e respectivo recebimento pelos serviços prestados ao poder público. Enumera a título ilustrativo alguns contratos que não serão firmados devido à sanção imposta pelo DNIT e conclui que seria manifesto e iminente a violação ao interesse público (peça 284, p. 13-15) .
121.	Pelas alegações expostas, a requerente solicita a concessão de medida cautelar inaudita altera pars, para sustar os feitos das penalidades impostas por meio de decisão administrativa de segunda instância do DNIT - PAAR 50600.015235/2018-42, até decisão de mérito a ser proferida por este Tribunal nos autos deste processo. Alternativamente, que seja adotada medida cautelar para sustação da penalidade referente ao impedimento de licitar e contratar com administração pública por trinta meses e descredenciamento do Sicaf por igual período, de maneira a evitar a ineficácia da decisão de mérito e iminente risco de dano ao interesse público (peça 284, 17) .
Análise
122.	Primeiramente, cabe esclarecer que a decisão deste Tribunal de realizar a oitiva da empresa quanto aos indícios de irregularidades e solicitar que o DNIT enviasse o resultado do PAAR não significa que este TCU tenha considerado menos gravosas as irregularidades identificadas. Além disso, conforme evidenciado ao longo desta instrução, a empresa contratada não obteve êxito em esclarecer as irregularidades indicadas no relatório de auditoria pretérito (peça 220) .
123.	Registre-se, ainda, que os argumentos para sustentar que não houve as irregularidades quanto à entrega de licenças demonstrativas e descumprimento do termo de compromisso, já foram analisados nos tópicos específicos desta instrução (achados 10 e 12) , portanto, não há necessidade de repeti-los nesta seção.
124.	Quanto ao pedido de medida cautelar inaudita altera pars, segundo o art. 276 do Regimento Interno do TCU (RI/TCU) , o relator poderá, em caso de urgência, de fundado receio de grave lesão ao Erário, ao interesse público, ou de risco de ineficácia da decisão de mérito, de ofício ou mediante provocação, adotar medida cautelar, determinando a suspensão do procedimento impugnado, até que o Tribunal julgue o mérito da questão. Tal providência deverá ser adotada quando presentes os pressupostos do fumus boni iuris e do periculum in mora.		
125.	Cumpre registrar que as faculdades de denunciar e de representar ao TCU não visam à tutela de interesses particulares, de forma a propiciar a revisão de atos administrativos pelo Tribunal quando não ficar evidenciada a preponderância de interesse público. Eventuais perdas reclamadas por terceiros em função de interesses privados devem ser questionadas judicialmente, fórum adequado para pleitos dessa natureza. Nesse sentido foram protelados os Acórdão 1045/2019-TCU-Plenário de relatoria do Ministro Substituto Augusto Sherman Cavalcanti, 875/2014-TCU-Primeira Câmara de relatoria do Ministro Walton Alencar Rodrigues, 10.060/2011-TCU-Primeira Câmara de relatoria do Ministro José Mucio Monteiro e 1.430/2010-TCU- Plenário de relatoria do Ministro Walton Alencar.
126.	Quanto ao suposto interesse público alegado pela empresa, esse seria decorrente de algumas organizações da administração pública estarem em iminência de firmar contratos com a requerente ou até de renová-los e que serão impedidas de firmar esses contratos devido à sanção imposta pelo DNIT, acarretando prejuízo ao erário.
127.	Todavia, não merece prosperar esse argumento, tendo em vista os seguintes fatos:
127.1.	a empresa não apresentou nenhuma evidência de que a prestação dos seus serviços é de caráter único e que não existem outras empresas no mercado com condições de substitui-la;
127.2.	as irregularidades que ensejaram a sanção de impedimento de licitar e contratar não foram completamente afastadas pela empresa, de modo que a motivação para o ato do DNIT se mostra razoável e legal; e
127.3.	não menos importante, não foi possível identificar qual seria o instrumento que a empresa utilizou para solicitar a medida cautelar, talvez, o mais próximo seria a representação, mas ainda assim, não se vislumbra a matéria como objeto passível de representação ao TCU.
128.	Complementando, apresenta-se de maneira resumida a avaliação de cada uma das alegações que a empresa Vert utilizou para fundamentar o seu pedido de medida cautelar (parágrafos 118.1 a 118.9) . A essência dos argumentos apresentados já foi objeto de análise ao longo desta instrução:
128.1.	o escopo do Contrato 5/2018 não se limita à prestação de serviços, mas sim ao fornecimento de hardwares, softwares e prestação de serviços técnicos especializados;
128.2.	a empresa Vert não ter auferido vantagem econômica por ter instalado licenças de software demonstrativas ao invés de licenças definitivas é irrelevante para fins de aplicação da pena, pois se trata de uma conduta objetiva;
128.3.	o possível fato de as licenças demonstrativas possuírem as mesmas funcionalidades das licenças definitivas também é irrelevante para fins de aplicação da pena;
128.4.	além de ter sido irregular, o que por si só já bastaria para a aplicação da penalidade, não restou demonstrado que a utilização de licenças demonstrativas teve por finalidade permitir o melhor desempenho dos serviços prestados, até porque isso se mostra um contrassenso;
128.5.	a empresa Vert não logrou êxito em demonstrar que tenha havido anuência dos gestores do DNIT. De todo modo, caso tivesse havido, ainda assim os pagamentos seriam irregulares. O único aspecto que poderia mudar seria a solidariedade dos gestores com a empresa contratada em termos de responsabilização;
128.6.	a possível disponibilização de dados a terceiros, devido à irregular subcontratação, não foi motivo autônomo para penalização da empresa Vert;
128.7.	ao contrário do alegado pela empresa Vert, não restou demonstrado que a empresa subcontratada (IT2S) não tenha tido acesso a dados do DNIT, conforme se destacou no parágrafo 62 desta instrução; e
128.8.	o possível envio de dados de forma criptografada à empresa subcontratada poderia afastar o risco de exposição dos dados do DNIT a terceiros. Contudo, não afasta a irregularidade objetiva que foi a subcontratação não autorizada.
129.	Tendo vista esses dados, entende-se que:
129.1.	não restou demonstrado pela empresa Vert que haveria interesse público em seu pleito de concessão de medida cautelas, o que afasta, de pronto, a possibilidade de atuação do TCU para fins de determinação do DNIT;
129.2.	o requisito do fumus boni iuris, fundamento essencial para concessão de medida cautelar, também não se mostrou presente, visto que restou demonstrado que a atuação da empresa na condução do Contrato 5/2018 foi eivada de irregularidades;   
129.3.	o requisito do periculum in mora, outro fundamento da cautelar, também não se mostrou presente, visto que o interesse pleiteado não se mostra como público, mas privado; e
129.4.	eventual  periculum in mora reverso também não é vislumbrado, pois a própria organização pública, no caso o DNIT, é quem tem capacidade de argui-lo e não o fez.
130.	Pelas razões expostas, notadamente a ausência de interesse público e também dos pressupostos de medida acautelatória, entende-se que o pedido de medida cautelar solicitado pela requerente não deve ser acolhido.
CONCLUSÃO
131.	Ao longo da presente instrução foram efetuadas análises das manifestações da empresa Vert que permitem concluir pela culpabilidade da empresa contratada quanto à entrega de licenças demonstrativas no lugar de licenças definitivas (parágrafos 31-50) , subcontratação irregular (parágrafos 61-66) , descumprimento do Termo de Compromisso (parágrafos 71-72) e inexecução contratual (parágrafos 88-109) . Diante de tais irregularidades, o passo seguinte seria a proposta de punição e, em caso de dano ao Erário, ação de ressarcimento.
132.	Contudo, tendo em vista o exíguo prazo estabelecido pelo Exmo. Sr. Relator (peça 330) , as propostas de multas e ressarcimento, se for o caso, restaram inviáveis neste momento processual. Diante disso, será proposto que, após a deliberação do TCU a respeito da matéria, os autos retornem à Sefti para fins de análise das audiências dos gestores e também dos encaminhamentos de mérito do processo.
133.	Destaca-se que referente ao possível dano, o DNIT sinalizou a intenção de instaurar um processo para apurar o prejuízo ao erário, por essa razão, entende-se apropriado, no presente caso, determinar ao DNIT que apresente informações ao Tribunal acerca de suas ações visando ao ressarcimento do dano (parágrafo 106) .
134.	Registre-se, ainda, que foram identificados indícios de que a empresa Vert pode ter entregue licenças demonstrativas no lugar de definitivas em outro contrato firmado com o DNIT (Contrato 890/2015) . Por esse motivo, será proposta determinação para que o DNIT apure se o software fornecido também é irregular, tome as providências necessárias e comunique o resultado final a este Tribunal (parágrafos 46-48) .
135.	No que tange ao requerimento de medida cautelar, inaudita altera pars, entende-se que este não deve ser acolhido, por não haver interesse público e por não estarem presentes nos autos os requisitos do fumus boni iuris e do periculum in mora (parágrafos 110-130) 
PROPOSTA DE ENCAMINHAMENTO
136.	Ante todo o exposto, submetem-se os autos à consideração do Relator, Ministro-Substituto Augusto Sherman, com as seguintes propostas:
136.1.	indeferir o pedido de medida cautelar, inaudita altera pars, formulado pela empresa Vert Soluções em Informática Ltda., tendo em vista a inexistência de interesse público para agir, bem como a inexistência dos pressupostos necessários para adoção da referida medida;
136.2.	determinar ao Departamento Nacional de Infraestrutura de Transportes, com fundamento no art. 43, inciso I, da Lei 8.443/1992 c/c o art. 250, inciso II, do RI/TCU, que apresente a este Tribunal, no prazo de trinta dias, contados da notificação, informações acerca de suas ações visando ao ressarcimento do dano ao erário relatadas no Achado 13; 
136.3.	determinar ao Departamento Nacional de Infraestrutura de Transportes, com fundamento no art. 43, inciso I, da Lei 8.443/1992 c/c o art. 250, inciso II, do RI/TCU, que avalie se as licenças dos softwares fornecidos no âmbito do Contrato 890/2015 são legítimas e tome as providências cabíveis, inclusive de eventual apuração responsabilidades em caso de irregularidades, apresentando ao TCU, em sessenta dias, o rol de providencias adotadas bem como os documentos produzidos na análise;
136.4.	enviar cópia da deliberação que vier a ser proferida e demais elementos considerados relevantes, à Procuradoria da República do Distrito Federal e ao Superintendente da Polícia Federal no Distrito Federal, para que avaliem a pertinência de ajuizamento de ações civis e penais que entenderem pertinentes, face à fraude perpetrada pela empresa Vert Soluções em Informática Ltda. no âmbito da execução do Contrato 5/2018 firmado com o Departamento Nacional de Infraestrutura de Transportes;
136.5.	dar conhecimento da decisão que vier a ser proferida ao Departamento Nacional de Infraestrutura de Transportes e à empresa Vert Soluções em Informática Ltda.;
136.6.	comunicar aos destinatários do acórdão que vier a ser proferido que o relatório e o voto que fundamentam a deliberação encaminhada podem ser acessados por meio do endereço eletrônico www.tcu.gov.br/acordaos e que, caso haja interesse, o Tribunal pode fornecer cópia desses documentos sem quaisquer custos; e
136.7.	retornar os presentes autos à Secretaria de Fiscalização de Tecnologia da Informação para que ela possa dar continuidade ao feito, notadamente procedendo à análise de responsabilização dos gestores e, se for o caso, propondo aplicação de penalidades.".
	É o relatório.

8.1. Gilberto Mendes Calasans Gomes (43.391/OAB-DF) e outros, representando Vert Soluções Em Informática Ltda.  
8.2. José Eduardo Coelho Branco Junqueira Ferraz (106.810/OAB-RJ) e outros, representando Ziuleo Copy Comércio e Serviços Ltda.  
8.3. Raimundo Nonato Gomes (33.920/OAB-DF) e outros, representando Keila Denise dos Santos de Assis.  
8.4. Joao Carlos Pannocchia (79.458/OAB-SP) e outros, representando Ecg Tec Servicos de Informatica Ltda.  
8.5. Sigrid de Souza Coelho e outros, representando N2o Tecnologia da Informação Ltda.
8.6. Elísio de Azevedo Freitas (18.596/OAB-DF) e outros, representando Bruno Martins Wencelewski e Alexandre Quaresma Inácio Silveira.

Não atuou.

AUDITORIA. DNIT. INDÍCIOS DE IRREGULARIDADES EM CONTRATOS DE TI. CONTRATAÇÃO DE SOLUÇÃO DE SEGURANÇA. INDÍCIOS DE ENTREGA DE LICENÇA DEMONSTRATIVA. SUBCONTRATAÇÃO IRREGULAR. DESCUMPRIMENTO DE TERMO DE COMPROMISSO. INEXECUÇÃO. INDÍCIOS DE DANO AO ERÁRIO. PETIÇÃO DA EMPRESA REQUERENDO CONCESSÃO DE MEDIDA CAUTELAR. INDEFERIMENTO. OITIVA. DILIGÊNCIAS.

RELATÓRIO DE AUDITORIA (RA)

Secretaria de Fiscalização de Tecnologia da Informação (SEFTI).

Em exame Auditoria de conformidade realizada sobre contratos de Tecnologia da Informação (TI) firmados entre o Departamento Nacional de Infraestrutura de Transportes (Dnit) e as empresas N2O Tecnologia da Informação Ltda. - N2OTI (Contrato 504/2016) , Linkcon Ltda. (Contrato 915/2016) e Vert Soluções em Informática Ltda. (Contrato 5/2018) , examinando-se, na presente oportunidade, achados de auditoria relacionados a esta última avença.
A execução dessa auditoria ficou sob responsabilidade da então Secex/PE, com apoio da Secretaria de Fiscalização de Tecnologia da Informação (Sefti) , e faz parte de FOC - Fiscalização de Orientação Centralizada, de minha relatoria, realizada com vistas a avaliar a conformidade de contratações relativas a bens e serviços de TI.  
Lembro que os presentes autos foram inicialmente apreciados pelo Plenário desta Corte na sessão de 10/7/2019, tendo-se prolatado o Acórdão 1627/2019-TCU-Plenário (peça 232) , posteriormente retificado pelo Acórdão 1951/2019-TCU-Plenário (peça 244) , em razão da existência de inexatidão material.
O Acórdão 1627/2019-TCU-Plenário determinou a autuação de dois processos de tomada de contas especial (itens 9.2 e 9.4 do Acórdão 1627/2019-TCU-Plenário) , para apuração das supostas irregularidades envolvendo as contratações das empresas N2OTI e LinkCon. 
Quanto à contratação da empresa Vert Soluções em Informática Ltda. (Contrato 5/2018) , foi determinada a realização de audiência de gestores (item 9.7.5.1) , bem como oitiva da empresa (item 9.7.5.2) .
Após expedidos os ofícios em epígrafe, a empresa Vert apresentou pedido de medida cautelar (peças 284-286) , noticiando ter sofrido, no âmbito de Processo Administrativo de Apuração de Responsabilidade (PAAR) conduzido pelo Dnit, as sanções de impedimento temporário para licitar e contratar com a Administração por trinta meses, bem como multa administrativa no valor de R$ 2.780.557,50 (peça 285, p. 261-270) , imputadas em razão dos achados de auditoria apontados por esta Corte no bojo do presente feito, motivo pelo qual requereu, em síntese, a sustação dos efeitos das penalidades impostas (peça 284, p. 27) .  
A mesma decisão administrativa dispôs também que (i) seria apurado eventual dano ao erário em razão do pagamento por serviços supostamente não executados e (ii) encaminharia o caso à Diretoria-Geral do Dnit para "proceder com o trâmite do Processo Administrativo de Responsabilização de Pessoa Jurídica/PAR, conforme artigo 8° da Lei 12.846/2013".
Além disso, em 7/10/2019, a empresa apresentou resposta à oitiva (peça 295) .
Vale ressaltar, portanto, que, a despeito de o feito ainda se encontrar em fase de apuração no âmbito desta Corte, o mesmo conjunto de fatos encontrados pela equipe de auditoria desta Corte ensejou a aplicação das sanções noticiadas, bem como o respectivo contrato teve sua execução paralisada a partir de 3/8/2018 (peça 165) .
Por meio do Despacho de peça 330, determinei à unidade técnica que analisasse o referido pleito cautelar, no prazo de cinco dias úteis (Resolução TCU 259/2014, art. 22, caput) , bem como a manifestação da empresa em resposta à oitiva realizada. Considerei que tal exame poderia ser realizado antes do recebimento integral das respostas às audiências dos gestores do Dnit, em razão da conexão entre o pedido suscitado à peça 284 e a resposta à oitiva da empresa Vert, além das graves repercussões dos achados de auditoria objeto de esclarecimento junto à empresa.
Em sua derradeira instrução (peças 358-359) , a Sefti - que assumiu a instrução do feito - propõe indeferir o pedido de cautelar, enviar cópia da deliberação e demais elementos dos autos ao Ministério Público Federal (MPF) e ao Departamento de Polícia Federal (DPF) , bem como determinar ao Dnit que informe as ações adotadas "visando ao ressarcimento do dano ao erário" e a avaliação quanto à legitimidade das licenças fornecidas no âmbito de outro contrato celebrado com a empresa Vert (Contrato 890/2015) .
Brevemente historiado, passo a descrever o objeto contratado e, na sequência, a examinar os quatro achados objeto de esclarecimento junto à empresa contratada.
Adianto, desde já, que divirjo parcialmente - com as devidas vênias - das propostas alvitradas pela unidade técnica.
II
O objeto contratado foi assim descrito no instrumento convocatório (peça 152, p. 30) e no instrumento contratual (peça 153, p. 2) :
 (...) a contratação de empresa especializada em prestação de serviços de consultoria em Tecnologia da Informação para atender o DNIT, no que tange a solução de serviços de segurança computacional e governança de dados para ambiente heterogêneo, com fornecimento de licenças de uso definitivas dos módulos da solução, serviços profissionais para instalação e configuração, serviços profissionais para transferência de conhecimentos técnicos na solução e assistência on-site contemplando aperfeiçoamento da tecnologia com solução de segurança integrada para os ativos de TI, servidores, estações de trabalho e proteção de senhas e auditoria do ambiente de autenticação corporativa, conforme especificações e quantitativos estabelecidos no Edital do Pregão identificado no preâmbulo e na proposta vencedora, os quais integram este instrumento, independente de transcrição. (g.n.) 
 
O contrato foi firmado em 29/12/2017 com vigência inicial para o período de doze meses, de 29/12/2017 a 29/12/2018, contemplando os seguintes itens:
	Item
	Descrição
	Quantidade
	Valor Unitário (R$) 
	Valor 
 (R$) 

	1
	Solução de gestão de serviços de segurança e governança do ambiente computacional do Dnit.
	12 meses
	1.330.000,00
	15.960.000,00

	2
	Serviço Técnico de apoio à evolução do ambiente implantado.
	7.363 USTs
	350,00
	2.511.050,00

	Valor Total (R$) 
	18.537.050,00

Embora tenham sido contratados ambos os itens acima, não foram efetuados pagamentos relacionados ao item 2, mitigando sua relevância nos presentes autos. Isto porque, apesar de terem sido expedidas ordens de serviço relacionadas ao segundo item, os expedientes foram posteriormente cancelados (peça 159, p. 1) .
Em relação ao item 1 supra, a despeito da extensa descrição contida no respectivo termo de referência (peça 152, p. 28-162) , observa-se uma série de obscuridades e lacunas relacionadas à descrição do objeto efetivamente contratado, as quais dificultam a tarefa de se identificar os exatos contornos das obrigações a serem adimplidas pela empresa contratada, ensejadoras da contraprestação pelo poder público.
Tais lacunas e obscuridades subsistiram mesmo após o exame do edital (peça 152, p. 204-410) , das cláusulas contratuais (peça 135) , da proposta da empresa Vert (peça 343) e dos primeiros termos de recebimento (peça 166) .
Inobstante a falta de clareza dos termos do edital, à luz do exame da essência das obrigações contratadas, a priori entendo que envolvem tanto obrigações de fazer (serviços a serem prestados) como relevantes obrigações de dar (licenças definitivas de software e appliances que iriam viabilizar parte dos serviços prestados) .
Ainda a este respeito, a partir da leitura do instrumento convocatório, depreendo que as licenças adquiridas são do tipo definitivas - e não por subscrição.
Nesse sentido, a despeito de possuir traços de contratação de software as a service - SAAS (a exemplo da métrica de pagamento adotada) , presumo que o objeto efetivamente contratado resulta da confluência da prestação de serviços com fornecimento de softwares e hardwares - contrariamente ao entendimento da empresa Vert (peça 284, p. 9) .
Como se verá adiante, tal conclusão exerce significativa influência sobre a conclusão quanto à existência ou não de indícios de dano ao erário e a extensão deste.
Neste cenário, outro fator relevante para o cálculo do pretenso dano ao erário repousa na inexistência do detalhamento de hardware, software e demais serviços que efetivamente compõem a solução contratada no seu item 1.
Destaco que o tópico 3.1. do termo de referência "3.1 - descrição dos bens e serviços" (peça 152, p. 34-37) não contém qualquer detalhamento a este respeito. A proposta técnica apresentada pela empresa Vert (peça 343) , muito embora minudencie funcionalidades e requisitos esperados da solução, não permite que se extraia a exata composição da solução em termos de bens e serviços.
Outra impropriedade no exame do referido contrato merece registro. Para o item 1 do objeto contratado foi adotado, como métrica de pagamento, um valor mensal em princípio fixo (R$ 1.330.000,00) , sem restar contratualmente vinculado a um cronograma físico de fornecimento das licenças ou entrega dos equipamentos.
Outro ponto que trago à lume diz respeito à utilização de hardware a ser fornecido pela empresa contratada. A despeito de não constar expressamente da descrição do objeto contratado, o exame acurado do termo de referência permite inferir que a empresa contratada deverá entregar equipamentos ao Dnit, a exemplo de appliances, em três possíveis tipos (peça 152, p. 286-291) . 
A obscuridade do edital a este respeito pode ser exemplificada pela seguinte cláusula (peça 152, p. 305, item 1 da planilha 7) :
É de responsabilidade da CONTRATANTE o fornecimento de todos os equipamentos, servidores, virtuais ou físicos, licenças de SO e bancos de dados, ambiente de rede e sistemas de armazenamento de dados para acomodar o sistema de governança e segurança do DNIT, com exceção dos equipamentos que serão fornecidos pela CONTRATADA, caso sejam necessários para o perfeito funcionamento dos serviços. (g.n.) 
Ainda em relação aos equipamentos, em tese resta lacunosa a natureza do seu fornecimento, se opera-se em caráter definitivo (como ocorre em uma compra - Lei 8.666/1993, art. 6º, III) ou provisório (a exemplo de um comodato) . Nesse sentido, há notícias de que o gestor do contrato, Sr. Vinícius Jatobá Botelho, teria afirmado que os equipamentos fornecidos pela empresa Vert não foram efetivamente adquiridos pelo Dnit, dada a inexistência de "patrimonialização de equipamentos após o término do contrato" (peça 339, p. 7) , o que indica seu entendimento quanto à utilização do hardware em comodato.
Outra controvérsia diz respeito ao adimplemento das obrigações iniciais do contrato. 
O tópico 25.I do termo de referência "25.I - Requisitos da Solução" prevê a entrega de "produtos e serviços", os quais deveriam ser avaliados pelo Dnit e ensejariam, caso atendidas as condições contratuais, a expedição de termo de recebimento provisório. Após este marco, a empresa teria o prazo de trinta dias para "implantação dos produtos" (peça 152, p. 328, item 25.I, I, alíneas "b" e "e") .
A par das críticas que se possa fazer em relação à sistemática supra descrita, noto que o tópico 22 do termo de referência "22 - prazos e condições" (peça 152, p. 326) prevê apenas o prazo de "D+60" para se "fornecer os produtos e prestar os serviços" relativos ao item 1. 
Segundo o relatório de fiscalização técnica elaborada pela comissão do Dnit, esta última sistemática teria sido adotada "com registro em ata, e teve o prazo de 'D+60 dias' para a entrega do item 1 em pleno funcionamento" (peça 156, p. 1) , embora a ata da reunião de início do contrato não faça menção a qualquer prazo (peça 335) .
Portanto, sopesando todas estas considerações, e a despeito das obscuridades e lacunas dos termos editalícios e contratuais, vou pressupor que a natureza das prestações originárias do item 1 do objeto contratado consiste no fornecimento de licenças em caráter definitivo e de equipamentos (Lei 8.666/1993, art. 6º, III) associada à prestação de serviços de instalação, parametrização e customização (Lei 8.666/1993, art. 6º, II) - a despeito das alegações da empresa contratada à peça 284, p. 9. 
Feita esta breve digressão, passo a comentar os quatro achados de auditoria, sintetizando também as justificativas prestadas pela empresa contratada e a derradeira análise instrutória.
III
A equipe de auditoria, mediante trabalhos in loco realizados no dia 20/6/2018, identificou que algumas das licenças ativadas nas ferramentas utilizadas para operacionalizar o serviço contratado eram do tipo demonstrativas, em detrimento das licenças de uso definitivo contratadas (achado 10) . 
Relata a unidade técnica que, a título de exemplo, coletou print de tela (peça 168) , que comprova a situação da licença ativada por terceirizados da empresa Vert.
A empresa Vert defende-se mencionando, em apertada síntese (peça 295, p. 14-19) , que: 
o "licenciamento provisório" foi utilizado na fase de implementação, quando ainda estavam sendo gradualmente definidos os parâmetros de configuração e as funcionalidades que seriam ativadas. Tal situação iria perdurar até que a solução estivesse totalmente em execução;
eram necessárias adaptações no ambiente do Dnit para receber as licenças definitivas, com vistas à preservação dos prazos contratuais de suporte técnico e garantia;
o atraso na ativação de algumas licenças decorreu de impedimentos ocasionados pela ausência de infraestrutura do próprio Dnit;
o próprio Dnit reconheceu inexistir distinção de funcionalidade entre uma licença definitiva e uma demonstrativa;
as licenças, provisórias ou definitivas, são personalizadas, ou seja, são emitidas pelo fabricante para um determinado cliente, não podendo, por consequência, ser usadas por outros clientes;
a Vert adquiriu todas as licenças necessárias à prestação de serviço nos primeiros meses do contrato;
em relação às licenças do fabricante Varonis, apresenta declaração do fabricante na qual atesta-se que a empresa Vert adquiriu licenças nominais (permanentes) destinadas ao cumprimento do Contrato 5/2018;
Pontuou que oficializou em 9/2/2018 a compra da licença permanente junto à fabricante Varonis (peça 295, p. 159-163) , e no dia 22/1/2018 a compra das licenças da fabricante Lieberman, conforme poderá ser verificado no documento acostado na peça 295, páginas 164 a 172;
enfatizou que tais licenças foram ativadas em 1º/3/2018 (fabricante Lieberman) e em 21/6/2018 (fabricante Varonis) - peça 295, p. 175-177;
afirma que, somente com a aquisição das licenças de software entregues ao Dnit, a Vert teria pago aos fabricantes o montante de R$ 4.812.236,05 (peça 295, p. 125-149) ;
por fim, que inexiste no edital, no TR e no contrato qualquer definição quanto à data e prazo para ativação em definitivo das licenças.
 
A par da análise instrutória transcrita no relatório que acompanha este Voto (peça 358, p. 3-8) , observo que, se, por um lado, existem documentos que indicam a compra ou, ao menos, a orçamentação das licenças em período anterior à auditoria realizada por esta Corte (entre 22/1/2018 e 9/2/2018) , foram trazidos aos autos documentos que apontam que o pagamento de parte das licenças teria ocorrido em datas posteriores à inspeção realizada por esta Corte (20/6/2018) .
Mais especificamente, o pagamento posterior teria ocorrido em relação às licenças do fabricante Varonis (em 21/6 e 21/9/2018 - peça 345, p. 2 e 8) , mas anteriormente quanto ao fabricante Lieberman. 
Em relação à aquisição das licenças Varonis, consoante aduz a unidade técnica (peça 358, p. 6-7) :
40.	Foi identificado que o contrato de câmbio para transferência de valores para a fabricante Varonis ocorreu nos dias 21/6/2018 e 21/9/2018 (peça 345, p. 2 e 8) . É de se notar que a referida fabricante enviou os números das licenças definitivas para o DNIT em 21/6/2018 (peça 346, p. 3) e em 24/9/2018 (peça 346, p. 8) , ou seja, imediatamente após terem ocorrido os pagamentos. Não só isso, no caso do primeiro pagamento, ele aconteceu exatamente um dia depois de ter ocorrido a inspeção pela equipe de auditoria do TCU. Por seu turno, de acordo com o relatório gerencial entregue pela contratada em março de 2018, as ferramentas Varonis DatAlert, Varonis DataPrivilege e Varonis Data Classi teriam sido instaladas em fevereiro de 2018 (peça 348, p. 5) . Não bastassem todas essas irregularidades, há ainda o recebimento de outras duas licenças, apenas em setembro de 2018, quando o contrato já se encontrava suspenso (peça 346, p.  8) . (g.n.) 
 
Além da referida cronologia, consta dos autos expediente emitido pela Varonis declarando que a compra das licenças nominais foi oficializada em 9/2/2018 (peça 295, p. 174) e que determinada licença Varonis fora ativada em 21/6/2018 (peça 295, p. 176) - apesar de constar aquisição de parte das licenças também em 24/9/2018 (peça 346, p. 8) .
Já no que diz respeito às licenças da fabricante Lieberman, cuja evidência à peça 168 indica que, na data de 20/6/2018, não haviam sido ativadas, o contrato de câmbio data de 15/6/2018 (peça 347) , ou seja, tais licenças foram efetivamente adquiridas e pagas anteriormente ao início da execução da auditoria em epígrafe (peça 103) .
Ainda em relação às licenças da Lieberman, vale destacar constatação instrutória de que o software Red Identity Management teria sido instalado, ao que parece, entre janeiro e fevereiro de 2018 (peça 344, p. 5) , sendo que o print coletado pela equipe do TCU - em que consta ativação da licença demonstrativa em 16/6/2018 (peça 168) - indicaria que a licença demonstrativa (válida por apenas um mês) teria sido instalada sucessivas vezes, para viabilizar o funcionamento do software no ambiente do Dnit (peça 358, p. 6, itens 36-37) .
Quanto aos contratos de câmbio trazidos aos autos (peças 345 e 347) , considero importante destacar que as respectivas datas não fazem prova de que a aquisição das licenças Varonis efetivamente ocorreu somente após 20/6/2018, dada a possibilidade de compra para pagamento futuro, inclusive se considerarmos que os valores dos respectivos contratos de câmbio coincidem com os documentos internos da Vert indicando as compras/orçamentação das licenças.
Por outro lado, considerando a ausência de detalhamento da integralidade dos softwares que compõem a solução, a ausência dos documentos fiscais indicando a data efetiva da aquisição pela empresa Vert (notas fiscais, invoices etc) , bem como a ausência de ativação de licenças anteriormente à execução da auditoria, entendo inexistirem provas cabais de que as licenças foram, de fato, adquiridas junto aos fornecedores em data anterior à auditoria realizada por esta Corte.
De toda forma, a despeito da discussão quanto à data da efetiva aquisição das licenças dos softwares instalados no ambiente computacional do Dnit, a empresa contratada comprova sua ativação, ainda que extemporaneamente, sendo a última ocorrida em tese na data de 24/9/2018 (peça 346, p. 8; peça 295, p. 175-177) .
Portanto, uma vez entregues e ativadas as licenças legítimas, pode não mais subsistir responsabilidade da empresa quanto a esse achado.
A este respeito remanesce a pretensa responsabilidade dos gestores pela expedição dos termos de recebimento - situação que será oportunamente desnudada nos presentes autos -, bem como a discussão quanto a eventual descumprimento do contrato avençado. 
De toda forma, friso que, considerando que as licenças definitivas, em tese, foram entregues, entendo que, no tocante à empresa contratada, o caso pode se resumir a um possível atraso na execução contratual (que é de avaliação pelo próprio ente contratante) , não requerendo atuação desta Corte. Resta, portanto, a avaliação da conduta dos gestores envolvidos.
IV
Outros dois achados de auditoria consistiram na subcontratação irregular do objeto do Contrato 5/2018 (achado 11) e descumprimento do Termo de Compromisso pela empresa contratada Vert (achado 12) .
Lembro que, a despeito da vedação contratual (peça 153, p. 14, cláusula décima terceira, item 13.3, 'f') e editalícia (peça 152, p. 240, item 4.V) , a partir do relato da equipe de fiscalização do Contrato 5/2018, constatou-se a subcontratação da empresa Fábio Alves de Araújo - ME (peça 158, p. 20) e da empresa IT2S - estabelecida em Porto Alegre/RS, para os serviços relacionados ao Centro de Operações de Segurança (SOC, do inglês Security Operation Center) secundário (peça 158, p. 14-18) .
Quanto ao achado 11, supra descrito, a unidade técnica entende que há elementos que "atenuam a conduta da empresa Vert" no que diz respeito à contratação da empresa Fábio Alves de Araújo - ME, mas não em relação à subcontratação da empresa IT2S (peça 358, p. 8-9) .
A despeito de a subcontratação ter violado os termos contratuais e da vedação à subcontratação em tese gerar reflexos na competitividade do certame seminal, é forçoso reconhecer que recaiu sobre aspecto secundário e não essencial da execução contratual, além de importar - segundo a empresa contratada - em cerca de 7% do valor do Contrato 5/2018 (peça 295, p. 20) .
Portanto, em sede de exame perfunctório, sujeito à alteração por ocasião da análise das justificativas dos gestores, aparentam ser falhas formais as duas subcontratações noticiadas nos autos.
Entendo que as mesmas conclusões podem ser aplicadas ao achado 12, que é consectário lógico da impropriedade descrita acima, consoante aduz a empresa contratada.
Lembro, em relação ao achado 12, que, em virtude das subcontratações realizadas, funcionários da empresa IT2S e o Sr. Fábio Alves de Araújo teriam tido acesso a dados do Dnit (peça 158, p. 14) , em possível descumprimento do Termo de Compromisso firmado entre a empresa Vert e o Dnit (peça 157) . 
Por meio do referido Termo de Compromisso, a empresa havia se comprometido a tomar todas as medidas necessárias à proteção das informações sigilosas do Dnit, a dar ciência sobre o termo e a natureza sigilosa das informações aos empregados que atuariam direta e indiretamente na execução do contrato.
A unidade técnica propõe acolher as justificativas da empresa Vert tão-somente quanto ao prestador Sr. Fábio Alves de Araújo, em razão de sua condição de prestador de serviços e sua assinatura do Termo de Ciência, no qual se comprometia formalmente pela manutenção do sigilo e cumprimento das normas de segurança (peça 295, p. 184-186) .
Do mesmo modo, em exame perfunctório, sujeito à alteração por ocasião da análise das justificativas dos gestores, considero tratar-se aparentemente de falha de caráter formal, cujos prejuízos efetivos possam ser objeto de aferição pelo Dnit, caso entenda conveniente.
Por fim, repiso que as conclusões acima decorreram de exame parcial dos elementos dos autos, as quais podem se alterar por ocasião do exame das justificativas prestadas pelos gestores, oportunidade em que eventualmente serão avaliados outros elementos de prova.
V
Em outro giro, a unidade técnica identificou indícios de inexecução contratual com possível prejuízo ao erário (achado 13) .  
Diferentemente dos três achados comentados anteriormente, a confirmação da situação encontrada atrai a atuação desta Corte, objetivando-se, caso necessário, a recomposição do erário federal.
Lembro, em apertada síntese, que o achado 13 diz respeito à realização de três pagamentos no valor total de R$ 3.990.000,00, relativos aos serviços supostamente prestados em janeiro, fevereiro e março de 2018 (peça 169) , na medida em que existem indícios de que pode ter havido inexecução contratual durante tal período.
A conclusão pela inexecução contratual é baseada: (i) na análise crítica dos relatórios mensais entregues pela empresa Vert nos referidos meses - bem como nos quatro meses subsequentes -, a qual indica a existência de falhas na prestação dos serviços; (ii) na constatação da ausência de ativação de licenças de software definitivas antes dos referidos pagamentos (a exemplo do print coletado à peça 168) ; (iii) bem como na existência de evidências de que foram entregues equipamentos ao Dnit transportados em 23/3/2018 (peça 170) - ou seja, em período posterior à expedição do termo de recebimento definitivo referente ao mês de janeiro/2018 (expedido em 19/3/2018 - peça 166, p. 3) .
Após ter apreciado a manifestação da empresa, a Sefti conclui que "os pagamentos realizados pelo Dnit no valor de R$ 3.990.000,00 foram realizados de forma irregular" (peça 358, p. 15) e, em razão da notícia de que o Dnit iria instaurar processo apartado ao PAAR objetivando o ressarcimento do prejuízo, propõe determinar ao Dnit que apresente "informações acerca de suas ações visando ao ressarcimento do dano ao erário" (peça 358, p. 19) .
Com as devidas vênias, deixo de acolher tal proposta e entendo que o exame da questão deve ser objeto de aprofundamento nesta mesma Corte.
Primeiramente, vale destacar a existência de severas falhas relacionadas à emissão dos termos de recebimento provisório e definitivo relativos ao mês de janeiro (peça 166) . Para além da obscuridade da descrição do objeto contratado, os referidos termos não discriminam as licenças ou os equipamentos supostamente entregues, tampouco os serviços pretensamente prestados.
Nesse sentido, ganha relevo a constatação de que, cerca de três meses após o recebimento, havia licenças de software demonstrativas instaladas no ambiente do Dnit ou que havia equipamentos transportados após tal recebimento.
Tomando por base a sistemática descrita no tópico 25.I do termo de referência (peça 152, p. 328, item 25.I, 'b') , a expedição do primeiro termo de recebimento deveria ocorrer mediante (i) a comprovação da cessão de licença legítima e (ii) o recebimento de todos os equipamentos necessários ao suporte às ferramentas instaladas, o que não ocorreu em sua integralidade.
A atuação dos gestores do Dnit, in casu, ensejou a realização das audiências a que se referem os itens 9.7.5.1.1 a 9.7.5.1.3 do Acórdão 1627/2019-TCU-Plenário (peça 232) , cujas manifestações serão objeto de futura análise por parte da Sefti.
Releva destacar, todavia, que as falhas observadas na atuação dos gestores não implicam, necessariamente, o reconhecimento pela ocorrência de dano ao erário. É possível, por exemplo, que as falhas no recebimento do objeto do contrato tenham resultado em adiantamento de pagamentos, irregularidade essa que não constitui dano ao erário, necessariamente.
Considerando as conclusões constantes dos itens 18 a 21 deste Voto, entendo que, a despeito de possíveis irregularidades na expedição dos termos de recebimento iniciais (provisório e definitivo) , inclusive no tocante a uma possível antecipação de pagamentos, entendo que a conclusão pela existência de dano ao erário deve, primeiramente, partir da avaliação objetiva de eventual recebimento por produtos não entregues ou por serviços que não tenham sido adequadamente prestados, o que ainda não foi feito pela unidade técnica e inexiste nos presentes autos.
Quanto aos atrasos na prestação dos serviços - a exemplo dos atrasos registrados à peça 171 - entendo que devem ser examinados à luz dos mecanismos contratuais de gestão do contrato, a exemplo das glosas e penalidades previstas na tabela II do anexo C do termo de referência (peça 152, p. 155-162) . Portanto, tendo em vista a ausência de clareza sobre o objeto contratado, efetivamente entregue e recebido pelo Dnit, consoante registrado nos itens 14 a 20 deste Voto, tais atrasos podem denotar antecipação de pagamento e, portanto, podem não ser suficientes para fundamentar a conclusão pela ocorrência de dano relativamente aos meses de janeiro a março de 2018.
Assim, para além da obscuridade quanto à composição da solução contratada, entendo que esta Corte deve envidar esforços para identificar os softwares, hardwares e serviços que deveriam ter sido prestados cotejando-se com aqueles que efetivamente o foram, como passo a descrever. 
Nesta esteira, destaco alegação empresarial de que teria desembolsado o montante de R$ 4.812.236,05 em virtude da aquisição de licenças de software entregues ao Dnit (peça 295, p. 17, item 60) , muito embora tenha recebido tão-somente a cifra de R$ 3.990.000,00 relativamente às três primeiras parcelas do item 1 do objeto contratado.
A empresa apresenta planilha (peça 295, p. 125) relacionando datas, valores e destinatários de contratações de fornecedores de tecnologia da Informação (Symantec, RSA, Varonis e Bomgar - adquirente da empresa Lieberman[footnoteRef:2]) e cópias de alguns dos respectivos pedidos/orçamentos (peça 295, p. 126-149) . [2:   acesso em 6/12/2019] 
Embora inexista comprovação de que a integralidade dos produtos/softwares contratados junto aos fornecedores efetivamente compunha a solução ofertada ao Dnit, o somatório dos nove pedidos de softwares/equipamentos/serviços apresentados pela empresa contratada (peça 295, p. 126-149) perfaz a monta de creca de R$ 3.673.579,34 (=R$ 1.608.556,51 + USD 891.278,02[footnoteRef:3]) , consoante a seguinte tabela elaborada pela minha assessoria: [3:  Considerando-se o câmbio do dólar comercial nas respectivas datas ] 
	Fornecedor
	Fabricante / Produto (s) 
	Data 
	Valor
	Condição de pagamento
	Páginas da peça 295
	Há expressa referência ao Dnit?

	Acorp do Brasil Importação e Export
	Licenciamento de sofware e suporte técnico
	19/02/2018
	 R$     476.935,00 
	 "60 dias - data do documento" 
	126-127
	SIM

		Licenciamento de sofware (Symantec) 
	19/02/2018
	 R$     712.463,37 
	 "60 dias - data do documento" 
	128-129
	SIM

		Aquisição de produtos (Symantec) 
	19/02/2018
	 R$     419.158,14 
	 "60 dias - data do documento" 
	130-131
	SIM

	Ingram Micro Informatica Ltda
	Licenciamento de sofware (RSA) 
	31/01/2018
	USD       247.999,50 
	 "12 parcelas - 30 a 360 dias" 
	132-133
	SIM

		Licenciamento de sofware (RSA) 
	31/01/2018
	USD          51.420,02 
	 "12 parcelas - 30 a 360 dias" 
	134-135
	SIM

		Suporte Técnico
	31/01/2018
	USD            2.000,00 
	 "12 parcelas - 30 a 360 dias" 
	136-137
	SIM

	Varonis All About The Data
	Licenciamento de sofware e suporte técnico (Varonis) 
	02/09/2018 ou "02 de Fevereiro de 2018" (p. 138) 
	 USD 340.277,00 
	 "60 dias - data do documento" 
	138-139
	SIM

		Licenciamento de sofware e suporte técnico (Varonis) 
	02/09/2018 ou "02 de Fevereiro de 2018" (p. 140) 
	 aparentemente em duplicidade 
	 "30 dias - data do documento" 
	140-141
	SIM

	Lieberman Software Corporation
	Suporte Técnico - 10
	22/01/2018
	USD 19.000,00 
	 "90 dias - data do documento" 
	142-144
	NÃO

		Licenciamento de sofware (Liberman) 
	22/01/2018
	USD 230.581,50 
	 "90 dias - data do documento" 
	145-149
	NÃO

Ainda em relação aos pedidos de compra apresentados pela empresa contratada, embora aqueles destinados ao fabricante Liberman (duas últimas linhas acima) não mencionem expressamente o projeto junto ao Dnit, há notícias nos autos de que softwares do fabricante em questão foram devidamente ativados - ainda que extemporaneamente - o que corrobora o argumento da empresa contratada. 
Além dos referidos pedidos de compras acima sintetizados, há notícias nos autos de equipamentos adquiridos pela empresa contratada para suportar a prestação de serviços, a exemplo daqueles evidenciados pela unidade técnica à peça 170, que fazem alusão à nota fiscal 10205, supostamente na monta de R$ 364.485,33 (peça 295, p. 125, linha 2) . 
Portanto, caso viessem a ser acatadas as cifras listadas na tabela acima, o cálculo dos valores globais desembolsados pela empresa contratada envolveria, ainda, o acréscimo do custo da folha de pagamento dos empregados terceirizados, bem como do hardware disponibilizado ao Dnit.
Ocorre que inexistem nos autos comprovação cabal de que tais valores foram efetivamente desembolsados pela Vert ou de que tais equipamentos e licenças são, de fato, componentes da solução adquirida e entregue ao Dnit. 
Friso, inexistir, sequer, a composição da solução contratada (item 1 do objeto) em termos de hardware, software e serviços a serem prestados.
Além dos documentos internos da empresa contratada, para fins de comprovação dos valores desembolsados pela empresa, constam dos autos contratos de câmbio para pagamento das licenças dos fabricantes Varonis e Lieberman (peças 345 e 347) , nas montas de US$ 340.276,5 e US$ 249.581,50, respectivamente, os quais coincidem com os valores relacionados aos pedidos de compra (peça 295, p. 138-149) .
Com efeito, entendo que os autos precisam ainda ser saneados quanto ao achado 13, devendo-se aprofundar o exame quanto ao possível dano ao erário.
Nesta esteira, apesar de haver notícias de que o Dnit iria instaurar processo apartado para tratar do tema, entendo que o exame dos indícios de dano ao erário deve ser realizado diretamente por esta Corte, de sorte que proponho expedir determinação à Sefti nesse sentido. 
Isto porque as apurações ocorridas no âmbito do Dnit foram conduzidas, ao menos parcialmente, por servidores que participaram das possíveis irregularidades e estão sendo ouvidos em audiência nos presentes autos, além de estarem sendo citados em razão das outras duas contratações avaliadas (Contratos 504/2016 e 915/2016) . 
Portanto, com o fito de resguardar a imparcialidade na apuração do eventual dano ao erário, considero que o exame deva ser realizado diretamente pela equipe da Sefti, a qual ficará autorizada a realizar as inspeções e diligências que se fizerem necessárias.
Assim, em substituição ao encaminhamento alvitrado pela Sefti (peça 358, p. 19, item 136.2) , proponho realizar diligência e/ou inspeção no Dnit, a fim de se esclarecer (i) os bens, licenças e serviços que compõem a solução ofertada ao Dnit pela empresa Vert no âmbito do item 1 do objeto contratado, (ii) a relação dos produtos já entregues e dos serviços efetivamente já prestados e (iii) a confirmação de que as licenças fornecidas são do tipo perpétua - e não para uso temporário. 
No mesmo sentido, proponho a realização da oitiva da empresa Vert, a fim de que, ciente dos indícios de dano ao erário existente nos autos, esclareça (i) os bens e serviços que compõem a solução ofertada ao Dnit, (ii) a relação dos produtos já entregues e dos serviços já prestados e (iii) os respectivos custos, encaminhando-se os necessários expedientes comprobatórios.
VI
Além de ter se manifestado em resposta à oitiva realizada, a empresa Vert requereu a expedição de medida cautelar para sustar os efeitos da decisão do Dnit que aplicara as sanções anteriormente (peças 284-286 e 339-340) .
Lembro que a empresa sofrera duas sanções aplicadas pelo Dnit: (i) multa de 15% do valor contratual (R$ 2.780.557,50) e (ii) penalidade de impedimento para licitar e contratar com a União pelo prazo de trinta meses. 
A mesma decisão administrativa que aplicara as sanções dispôs também que (i) seria apurado eventual dano ao erário em razão do pagamento por serviços supostamente não executados e (ii) encaminharia o caso à Diretoria-Geral do Dnit para "proceder com o trâmite do Processo Administrativo de Responsabilização de Pessoa Jurídica/PAR, conforme artigo 8° da Lei n°. 12.846/2013".
Após examinar detidamente a petição apresentada à peça 284, bem como outras manifestações da empresa (peças 295 e 339) , a unidade técnica propõe o não acolhimento do pedido (peça 358, p. 15-19) , análise que acolho e incorporo às minhas razões de decidir.
Trata-se de pretensão de caráter tipicamente privado, que não guarda amparo na atuação desta Corte. 
Consoante apontado pela unidade técnica, as competências constitucionais e legais atribuídas ao TCU não visam à tutela de interesses particulares, não permitindo o reexame de atos administrativos quando não restar evidenciada a preponderância de interesse público. 
Entendo, assim, consistir em pleito tipicamente particular, o qual deve ser questionado judicialmente, caso assim entenda a própria empresa.
Nesse sentido, não se pode olvidar que a suspensão da execução contratual foi determinada pela própria Autarquia - ainda que tenha sido motivada por constatações constantes do relatório de auditoria apreciado por esta Corte -, além de inexistirem evidências de que a tal paralisação implique prejuízos ao interesse público.
Além disso, ante os indícios de inexecução contratual aqui relatados, considero, no mínimo, questionável a existência de fumus boni iuris apta a suscitar a expedição de medida cautelar, nos termos do art. 276 do RI/TCU. 
Portanto, sem adentrar na avaliação quanto à razoabilidade e proporcionalidade das penalidades aplicadas pelo Dnit, entendo que não cabe a esta Corte conhecer do pleito empresarial, não havendo que se falar em expedição de medida cautelar relacionada à decisão do Dnit.
Igualmente, embora tenham sido analisados os elementos trazidos à peça 339, resta não conhecer dos pedidos ali contidos (peça 339, p. 9-10) . 
Nesse sentido, não cabe a esta Corte rejeitar relatório de apuração de responsabilidades elaborado pelo Dnit no sentido de afastar as irregularidades observadas, contrariamente ao pleito empresarial (peça 339, p. 9) , tampouco expedir determinação para anulação das penalidades aplicadas administrativamente ou orientar a retomada do contrato em questão.
Quanto à declaração de "ausência de dolo, fraude ou reconhecimento de vantagem indevida" (peça 339, p. 9) , ressalto que a situação encontrada pela equipe de auditoria em 2018 ainda encontra-se em apuração nesta Corte, restando pendente, no que se refere à empresa contratada, a conclusão quanto à ocorrência ou não de efetivo dano ao erário, bem como sua quantificação. Nesse sentido, faz-se mister reconhecer que, muito embora existam elementos indiciários pendentes de esclarecimento, até o presente momento esta Corte não concluiu pela existência de dolo na conduta dos prepostos da empresa ou dos gestores.
VII
Antes de encerrar o presente Voto, considero oportuno registrar o entendimento da CGTI do Dnit (peça 357, p. 1) de que o contrato em epígrafe encontra-se encerrado desde 29/12/2018, considerando sua vigência inicial e a ausência de prorrogação.
Além disso, quanto à proposta de encaminhamento de encaminhamento de cópia ao MPF e ao DPF - em virtude de alegada caracterização do tipo previsto no art. 96 da Lei 8.666/1993 (peça 156, p. 2) -, deixo para deliberar a respeito por ocasião do exame de mérito, após o aprofundamento supramencionado, até porque há ainda a necessidade de se analisar a resposta dos gestores às audiências a fim de compor todo o quadro de responsabilidades. 
Nesta esteira, também fica diferido para o exame de mérito a proposta instrutória de se determinar ao Dnit que avalie a legitimidade das licenças fornecidas pela empresa Vert no âmbito de outro contrato (Contrato 890/2015) , o qual não foi objeto da auditoria realizada em 2018.
Por fim, considero oportuno frisar que, na presente oportunidade, não foram examinadas as justificativas prestadas pelos gestores do Dnit ouvidos em audiência (peças 310, 328) , em atenção à delimitação traçada pelo Despacho de peça 330. 
Ante o exposto, manifesto-me por que o Tribunal aprove o Acórdão que ora submeto à deliberação deste Colegiado.
TCU, Sala das Sessões Ministro Luciano Brandão Alves de Souza, em 11 de dezembro de 2019.
AUGUSTO SHERMAN CAVALCANTI 
Relator